ACORDAO-COMPLETO-2450437

ACÓRDÃO 7649/2021 ATA 15/2021 - SEGUNDA CÂMARA

VISTOS, relatados e discutidos estes autos de tomada de contas especial instaurada pelo Fundo Nacional de Saúde (FNS) em desfavor, originalmente, de Paulo Fernando Dias (falecido) , como então prefeito de Aperibé - RJ (gestão: 2005-2008) , além de Chaquip Daher Júnior e Ivalda Sardinha Gonçalves como então secretários municipais de Saúde, diante da não comprovação da boa e regular aplicação dos recursos federais transferidos no âmbito do Sistema Único de Saúde (SUS) durante os exercícios de 2005 a 2007; 
	ACORDAM os Ministros do Tribunal de Contas da União, reunidos na Sessão da 2ª Câmara, ante as razões expostas pelo Relator, em:
	9.1 declarar a revelia do espólio de Paulo Fernando Dias (falecido) , além da Fundação de Apoio ao Centro Federal de Educação Tecnológica Celso Suckow da Fonseca (Fundação Pro-Cefet-RJ) e da Organização Nacional de Estudos e Projetos (ONEP) , nos termos do art. 12, § 3°, da Lei n.º 8.443, de 1992;
	9.2. promover a exclusão da responsabilidade de Ivalda Sardinha Gonçalves na presente relação processual, diante dos elementos de convicção até aqui obtidos pelo TCU;
	9.3. rejeitar integralmente as alegações de defesa oferecidas por Chaquip Daher Júnior;
	9.4. julgar irregulares as contas de Paulo Fernando Dias (falecido) , com o seu espólio representado por Débora de Fátima Dias, e de Chaquip Daher Júnior, além da Fundação de Apoio ao Centro Federal de Educação Tecnológica Celso Suckow da Fonseca (Fundação Pro-Cefet-RJ) e da Organização Nacional de Estudos e Projetos (ONEP) , nos termos dos arts. 16, III, alíneas "b" e "c', com o § 2º, "b", e 19, caput, 23, III, da Lei nº 8.443, de 1992, para condená-los, solidariamente, ao pagamento do correspondente débito, com a atualização monetária e os juros de mora calculados desde as datas informadas até o efetivo recolhimento, fixando-lhes o prazo de 15 (quinze) dias, contados da notificação, para que comprovem perante o Tribunal, nos termos do art. 214, III, "a", do RITCU, o recolhimento da referida dívida em favor do Fundo Nacional de Saúde, na forma da legislação em vigor, sob as seguintes condições:
	9.4.1. débito solidário em desfavor do espólio de Paulo Fernando Dias (falecido) , além de Chaquip Daher Júnior e da Fundação Pro-Cefet-RJ, pelos seguintes valores:
	Data da Ocorrência
	Valor Original (em R$) 

	29/4/2005
	11.000,00

	2/6/2005
	10.000,00

	2/6/2005
	10.800,00

	14/7/2005
	10.800,00

	15/7/2005
	10.000,00

	15/7/2005
	15.132,89

	18/8/2005
	19.570,00

	9.4.2. débito solidário em desfavor do espólio de Paulo Fernando Dias (falecido) , além de Chaquip Daher Júnior e da Organização Nacional de Estudos e Projetos (ONEP) , pelos seguintes valores:
	Data da Ocorrência
	Valor Original (em R$) 

	18/8/2005
	19.570,00

	9.4.3. débito solidário em desfavor do espólio de Paulo Fernando Dias (falecido) e da Organização Nacional de Estudos e Projetos (ONEP) pelos seguintes valores:
	Data da Ocorrência
	Valor Original (em R$) 

	26/8/2005
	6.997,36

	26/8/2005
	14.000,00

	26/8/2005
	28.000,00

	22/9/2005
	12.827,17

	22/9/2005
	4.600,00

	22/9/2005
	3.400,00

	22/9/2005
	560,00

	21/10/2005
	4.200,00

	21/10/2005
	3.400,00

	21/10/2005
	10.800,00

	28/11/2005
	3.400,00

	28/11/2005
	4.200,00

	28/11/2005
	10.800,00

	24/1/2006
	3.650,48

	24/1/2006
	6.126,93

	24/1/2006
	12.898,80

	6/4/2006
	13.407,38

	6/4/2006
	3.400,00

	6/4/2006
	5.700,00

	6/4/2006
	1.182,19

	19/5/2006
	13.825,90

	19/5/2006
	5.804,46

	30/5/2006
	6.600,00

	30/5/2006
	3.738,00

	30/5/2006
	14.445,00

	27/6/2006
	3.000,00

	27/6/2006
	15.083,00

	27/6/2006
	6.366,50

	29/9/2006
	6.247,50

	29/9/2006
	15.920,00

	29/9/2006
	3.400,00

	30/10/2006
	5.100,00

	30/10/2006
	6.000,00

	30/10/2006
	16.252,50

	1º/12/2006
	3.570,00

	1º/12/2006
	6.000,00

	1º/12/2006
	2.940,00

	1º/12/2006
	15.997,50

	21/12/2006
	6.247,50

	21/12/2006
	5.775,00

	21/12/2006
	1.837,50

	21/12/2006
	15.750,00

	16/2/2007
	5.880,00

	16/2/2007
	5.355,00

	16/2/2007
	14.805,00

	16/2/2007
	1.837,50

	1º/6/2007
	1.995,50

	1º/6/2007
	16.000,00

	1º/6/2007
	7.300,00

	1º/6/2007
	5.060,00

	26/6/2007
	6.783,00

	26/6/2007
	5.100,00

	26/6/2007
	16.005,00

	27/7/2007
	15.750,00

	27/7/2007
	6.783,00

	27/7/2007
	3.990,00

	3/12/2007
	5.355,00

	3/12/2007
	15.750,00

	3/12/2007
	8.945,00

	3/12/2007
	2.394,00

	18/12/2007
	9.000,00

	18/12/2007
	5.100,00

	18/12/2007
	16.005,00

	18/12/2007
	2.601,50

	9.5. autorizar, caso requerido, nos termos do art. 26 da Lei n.º 8.443, de 1992, e do art. 217 do RITCU, o parcelamento das dívidas fixadas por este Acórdão em até 36 (trinta e seis) parcelas mensais e sucessivas, com a devida atualização monetária e os correspondentes acréscimos legais, esclarecendo aos responsáveis que a falta de pagamento de qualquer parcela importará no vencimento antecipado do saldo devedor, sem prejuízo das demais medidas legais;
	9.6. autorizar, desde logo, a cobrança judicial das dívidas fixadas por este Acórdão, nos termos do art. 28, II, da Lei n.º 8.443, de 1992, com o eventual pedido cumulativo, se for o caso, de condenação por improbidade administrativa, diante do não atendimento às notificações; informando nesse ponto que, como a malsinada irregularidade configuraria a eventual conduta dolosa no sentido de efetivamente assumir o risco de facilitar, permitir ou concorrer para que pessoa física ou jurídica privada incorpore ou utilize rendas, verbas ou valores integrantes do acervo patrimonial da administração pública, sem a observância das formalidades legais ou regulamentares aplicáveis, resultando no eventual ilícito doloso de improbidade administrativa causador do aludido prejuízo ao erário, nos termos, por exemplo, do art. 10, I e II, da Lei n.º 8.429, de 1992, a eventual prescrição da ação de ressarcimento ao erário não subsistiria, estando esse entendimento em plena consonância com a jurisprudência fixada pelo STF no bojo do RE 852.475-SP, com o trânsito em julgado a partir de 6/12/2019, diante da Tese de Repercussão Geral n.º 897; e
9.7. enviar a cópia do presente Acórdão, com o Relatório e a Proposta de Deliberação, à Procuradoria da República no Estado do Rio de Janeiro, nos termos do § 3º do art. 16 da Lei n.º 8.443, de 1992, para o ajuizamento das ações civis e penas cabíveis.

Tomada de Contas Especial instaurada pelo Fundo Nacional de Saúde (FNS), diante da não comprovação da boa e regular aplicação dos recursos federais transferidos no âmbito do Sistema Único de Saúde (SUS) durante os exercícios de 2005 a 2007.

Segunda Câmara

Município de Aperibé - RJ.

3. Responsáveis: Chaquip Daher Júnior (CPF XXX.728.387-XX); Ivalda Sardinha Gonçalves (CPF XXX.851.247-XX); Paulo Fernando Dias (CPF XXX.250.337-XX); Fundação de Apoio ao Centro Federal de Educação Tecnológica Celso Suckow da Fonseca - Fundação Pro-Cefet-RJ (CNPJ 05.320.172/0001-66); Organização Nacional de Estudos e Projetos - ONEP (CNPJ 05.860.878/0001-10).

13.1. Ministros presentes: Augusto Nardes (na Presidência), Aroldo Cedraz e Raimundo Carreiro.
13.2. Ministro-Substituto convocado: Augusto Sherman Cavalcanti.
13.3. Ministros-Substitutos presentes: Marcos Bemquerer Costa e André Luís de Carvalho (Relator).

ANDRÉ DE CARVALHO

Trata-se de tomada de contas especial instaurada pelo Fundo Nacional de Saúde (FNS) em desfavor, originalmente, de Paulo Fernando Dias (falecido) , como então prefeito de Aperibé - RJ (gestão: 2005-2008) , além de Chaquip Daher Júnior e Ivalda Sardinha Gonçalves como então secretários municipais de Saúde, diante da não comprovação da boa e regular aplicação dos recursos federais transferidos no âmbito do Sistema Único de Saúde (SUS) durante os exercícios de 2005 a 2007. 
2.	Após a análise final do feito, o Auditor Federal Paulo Vinhas Lima Junior lançou o seu parecer conclusivo à Peça 100, com a anuência dos dirigentes da Secex-TCE (Peças 101 e 102) , nos seguintes termos:
	" (...)  2. Por meio do Acórdão 1472/2011-TCU-Segunda Câmara, prolatado nos autos da representação objeto do TC Processo 015.544/2010-9, este Tribunal determinou ao Fundo Nacional de Saúde, entre outras providências, informar, no prazo de sessenta dias, sobre (peça 1, p. 60-61) :
	'1.5.1. a aplicação dos recursos federais repassados ao Municio de Aperibé/RJ, nos exercícios de 2005 a 2007, tendo em vista as constatações constantes dos relatórios supracitados, pronunciando-se especificamente quanto às seguintes questões: 
	1.5.1.1. contratação irregular de empresas prestadoras de serviços; 
	1.5.1.2. não comprovação do interesse público na realização das despesas; 
	1.5.1.3. inobservância de dispositivos legais na aplicação dos recursos, especialmente a Lei n.°8.666, de 1993; 
	1.5.2. a apuração dos fatos, a identificação dos responsáveis, a quantificação do dano e as medidas para o imediato ressarcimento ao erário, em razão de irregularidades na aplicação dos recursos atinentes aos repasses do FNS ao Município em questão, bem como sobre a instauração das tomadas de contas especiais, caso esgotadas as medidas administrativas internas visando ao ressarcimento ao erário, nos termos do art. 8° da Lei n.° 8.443/1992, c/c art. 3°, §1°, da Resolução TCU n° 56/2007.'
	3. Sobre a matéria, foram ainda prolatados no exercício de 2015 os Acórdãos 859/2015 e 9.874/2015-TCU-2ª Câmara, por intermédio dos quais este Tribunal de Contas da União estipulou prazo para que o FNS informasse acerca das providências tomadas visando a obtenção do ressarcimento dos recursos impugnados pelo Denasus.
	4. Cumprindo as determinações do Acórdão 1472/2011-TCU-Segunda Câmara, o Departamento Nacional de Auditoria do SUS (Denasus) emitiu o Relatório Complementar de Auditoria 13623, de 12/5/2015, em substituição ao Relatório de Auditoria 13623 (peça 2, pp 4-74 e 160-212) , em cujas conclusões encontram-se resumidas as impropriedades e irregularidades incidentes sobre os recursos do SUS geridos pelo Município de Aperibé/RJ nos exercícios de 2005 a 2007 (peça 2, pp 188-189) :
	'- Não realização de procedimento licitatório ou mesmo, não observância dos dispositivos legais, especialmente da Lei 8.666/1993, arts. 1° e 2° e da Lei do Pregão 10.520/2002, na contratação das seguintes entidades: Fundação Pro-Cefet Rio e Organização Nacional de Estudos e Projetos - ONEP. 
	- Não comprovação do interesse público na realização das despesas, uma vez que, não foram apresentados os relatórios analíticos com as demonstrações de metas estabelecidas e realizadas, para com as entidades: Fundação Pro-Cefet Rio, CNPJ: 05.320.172/0001-66; Organização Nacional de Estudos e Projetos-ONEP, CNPJ: 05.860.878/0001-10, nos exercícios de 2005, 2006, 2007 e 2010. Além do mais, registra-se ainda, a não apresentação de notas fiscais, referentes a efetiva prestação de serviços aos munícipes, sendo incluído neste contexto a entidade B.S. Contabilidade Ltda, CNPJ: 05.927.444/0001-90. 
	- Em consequência das impropriedades e/ou irregularidades apontadas, as quais ocorreram o não atendimento ou o atendimento parcial dos requisitos das normas, foi sugerido que os valores de R$ 598.548,06 (quinhentos e noventa e oito mil, quinhentos e quarenta e oito reais e seis centavos) , sejam devolvidos ao Fundo Nacional de Saúde/MS; R$ 224.024,24 (duzentos e vinte e quatro mil, vinte e quatro reais e vinte e quatro centavos) sejam devolvidos ao Fundo Estadual de Saúde e R$ 1.734.779,15 (um milhão, setecentos e trinta e quatro mil, setecentos e setenta e nove reais e quinze centavos) sejam devolvidos ao Fundo Municipal de Saúde, totalizando o montante de R$ 2.557.351,45 (dois milhões, quinhentos e cinquenta e sete mil, trezentos e cinquenta e um real e quarenta e cinco centavos) .
	- Considerando ainda que em relação as constatações de n.ºs 369936, 369938 e 369939, não foram apresentados fatos novos, capazes de modificar as situações encontradas, logo, foram mantidas na integra o texto original do relatório final da citada auditoria.
	- Finalmente, ressalta-se que os procedimentos efetuados para a liquidação e pagamentos, das despesas efetuadas com a utilização dos recursos federais do SUS, repassados ao Município de Aperibé/RJ, contrariaram os art. 62 e 63 da Lei Federal n.° 4.320/1964 e suas alterações.'
	5. A auditoria do Denasus apurou que os valores a serem ressarcidos ao Fundo Nacional de Saúde (FNS) alcançam o montante de R$ 598.548,06, valores estes decorrentes de despesas que não teriam sido comprovadas, efetuadas durante o período de 29/4/2005 a 18/12/2007, com infringência aos arts. 62 e 63 da Lei 4.320/1964. Ante as irregularidades verificadas, o Sr. Diretor Executivo do FNS autorizou, em 3/5/2016, a instauração de tomada de contas especial (peça 1, p. 4) .
	6. A responsabilidade pelo dano foi atribuída ao ex-prefeito municipal de Aperibé/RJ, Sr. Paulo Fernando Dias (falecido) , solidariamente com os ex-secretários municipais de Saúde, Srs. Chaquip Daher Júnior e Ivalda Sardinha Gonçalves, segundo cada período de exercício na Secretaria Municipal de Saúde, conforme a seguinte tabela (peça 1, p. 11-16, e peça 4) :
	Responsável 
	Valor original do débito (R$) 
	Período de gestão 

	Paulo Fernando Dias, ex-Prefeito Municipal (falecido) 
	  598.548,06
	1º/1/2005 a 31/12/2008

	Chaquip Daher Júnior ex-            -Secretário Municipal de Saúde
	   87.302,89
	1º/1/2005 a 22/8/2005

	Ivalda Sardinha Gonçalves ex-    -Secretária Municipal de Saúde
	  511.245,17
	1º/9/2005 a 19/3/2008

	7. O  FNS adotou as medidas necessárias ao exercício do contraditório e ampla defesa, cumprindo a exigência do art. 5º, inc. LV, da Constituição Federal, conforme o quadro demonstrativo das notificações expedidas, visando a regularização das contas e ressarcimento do dano, que consta do Relatório do Tomador de Contas Especial (peça 1, p. 14-15) .
	8. Houve pronunciamento do Dirigente da Controle Interno (peça 1, p. 62-68) , bem como do Ministro de Estado da Saúde relativo à ciência das conclusões contidas no relatório, certificado e parecer da Ciset/CGU/PR, pela irregularidade das contas (peça 1, p. 71) .
	9. No âmbito deste Tribunal, a então Secex-RJ lançou a primeira instrução (peça 8) ratificando as conclusões do tomador de contas quanto à configuração de dano ao erário e da responsabilidade solidária do espólio do Sr. Paulo Fernando Dias e dos Srs. Chaquip Daher Júnior e Ivalda Sardinha Gonçalves, prefeito municipal e secretários municipais de Saúde de Aperibé/RJ, respectivamente, pela não comprovação da boa e regular aplicação dos recursos recebidos do Sistema Único de Saúde (SUS) . 
	10. Em consequência, a unidade técnica pugnou pela citação do espólio do Sr. Paulo Fernando Dias, solidariamente com os Srs. Chaquip Daher Júnior e Ivalda Sardinha Gonçalves, para apresentação de alegações de defesa e/ou recolhimento, solidariamente, ao Fundo Municipal de Saúde (FMS) de Aperibé/RJ do débito apurado em decorrência do prejuízo causado pela não comprovação do emprego e da boa e regular aplicação dos recursos recebidos do SUS durante os exercícios de 2005 a 2007.
	11. Promovidas as citações na forma alvitrada (peças 23-24 e 32-33) , apenas o espólio do Sr. Paulo Fernando Dias, citado na pessoa da sua cônjuge supérstite, Sra. Débora de Fátima Dias, não apresentou alegações de defesa. Os ex-secretários de Saúde do município em referência, Sr. Chaquip Daher Júnior e Sra. Ivalda Sardinha Gonçalves, apresentaram as defesas escritas que constituem, respectivamente, às peças 35 e 34 destes autos.
	12. Assumida a condução do feito por esta Secex-TCE, concluiu-se, em nova instrução (peça 58) , que a responsabilidade pela não comprovação de despesas deveria incidir solidariamente sobre os ex-gestores e as entidades diretamente beneficiadas com os pagamentos inquinados. Concluiu-se, ainda, que por se tratar de dano ao erário e não de desvio de objeto ou finalidade, os recursos deveriam ser restituídos ao Fundo Nacional de Saúde e não ao FMS de Aperibé/RJ.
	13. Com suporte nesse entendimento, propôs-se a citação das entidades beneficiárias dos pagamentos ensejadores do dano ao erário, assim como a renovação da citação aos responsáveis anteriormente citados. A proposta contou com a aprovação dos dirigentes desta unidade técnica (peças 59 e 60) e foi determinada por despacho do Ministro-Relator André Luís de Carvalho (peça 61) .
	14. Levadas a efeito as novas citações propostas (peças 66-73; 77-82; e 91-96) , o espólio do Sr. Paulo Fernando Dias, citado na pessoa da Sra. Débora de Fátima Dias, permaneceu silente e tampouco recolheu o valor do débito apurado. Os Srs. Chaquip Daher Júnior e Ivalda Sardinha Gonçalves, por sua vez, apresentaram as alegações de defesa que constituem as peças 74-75 e 76, respectivamente.
	Exame técnico
	15. O tomador de contas identificou como irregularidade geradora do dano ao erário nesta tomada de contas especial a ausência de documentos de despesa aptos a comprovar a regularidade dos pagamentos efetuados pelo Município de Aperibé/RJ às entidades Pro-Cefet/RJ e Onep com recursos recebidos do FNS durante os exercícios de 2005 a 2007.
	16. Extrai-se dos autos que a Prefeitura Municipal de Aperibé/RJ e a Fundação Pro-Cefet/RJ celebraram acordo de cooperação técnica que teve por objeto 'a integração institucional entre as partes, visando o desenvolvimento institucional, e o apoio a ações nos campos de Ensino e Pesquisa, admitindo-se para a consecução destes objetivos as seguintes ações: o capacitação, recrutamento, seleção de pessoal; o consultoria e assessoramento técnico ou administrativo com recursos humanos especializados e capacitados pela Pro-cefet/RJ para a realização de trabalhos, programas, projetos e outros instrumentos'.
	17. Com suporte no referido acordo, as partes celebraram, mediante processo de dispensa de licitação, 'contrato de desenvolvimento institucional, cujo objeto foi descrito como: apoio ao estudo, planejamento, implantação, operacionalização e execução do Projeto de Desenvolvimento Institucional, visando o desenvolvimento de ações pró-ativas que atinjam a melhoria e modernização da sistemática de atendimento à população nas unidades administrativas e de execução relativas às áreas e subprojetos que este Projeto de Desenvolvimento Institucional se propõe, especificadamente.
	18. O exame dos termos do referido contrato evidencia que não houve especificação qualitativa ou quantitativa dos serviços objeto da contratação, justificativa do preço e tampouco cronograma detalhado de execução, violando o disposto nos arts. 26, inciso III e 55, incisos I a IV, da Lei 8.666/1993. Igualmente não constou do termo de contrato o procedimento de aferição da prestação dos serviços, tendo sido pactuado somente a apresentação de relatórios mensais das atividades desempenhadas sem exigências específicas quanto ao seu teor.
	19. O mesmo modelo de contratação com objeto genérico e impreciso foi utilizado na pactuação com a Organização Nacional de Estudos e Projetos (Onep) em agosto de 2005 no valor global de R$ 2.000.000,00.
	20. A fiscalização do Denasus constatou que não houve comprovação da realização das despesas em ações e serviços de saúde no âmbito das referidas contratações, bem como verificou irregularidades nos procedimentos de liquidação e pagamentos das referidas despesas, violando o disposto nos arts. 62 e 63 da Lei 4.320/1964, acarretando o prejuízo ao erário no valor de R$ 598.548,06. 
	21. As irregularidades geradoras do prejuízo na execução do contrato com a Fundação Pro Cefet/RJ (constatação 369938, peça 2, p. 167) foram assim detalhadas:
	'- não constam dos autos dos processos os Relatórios Analíticos referentes aos serviços efetivamente prestados. Além disso, as notas fiscais tiveram a sua autorização para emissão de forma indevida, pela Prefeitura Municipal de Santo António de Pádua/RJ e não pela Prefeitura Municipal do Rio de Janeiro - Secretaria Municipal de Fazenda, como deveria ocorrer, pois o endereço da entidade como se apresenta no corpo da nota fiscal é: Av. Presidente Vargas, 583, Sala 1911,. Centro - RJ, CEP: 20.071-003. Desta forma, as notas fiscais emitidas tornam-se não aceitáveis, não servindo assim, de parâmetro para efetiva liquidação, o que contraria o disposto nos art. 62 e 63 da Lei Federal n° 4.320/1964 e suas alterações.'
	22. Relativamente ao contrato com a ONEP (constatação 369936, peça 2, p. 168) :
	'não constam dos autos dos procedimentos administrativos as Notas Fiscais e os Relatórios Analíticos referentes aos serviços efetivamente prestados, que devem conter, dentre outros, as metas a serem atingidas e os indicadores. A ausência das notas fiscais e respectivos relatórios analíticos, contraria o disposto nos art. 62 e 63 da Lei Federal n°4.320/1964 e suas alterações.'
	23. Essas constatações encontram suporte de evidências nos seguintes documentos:
	a) Relatório Complementar de Auditoria 13623 (peça 2, pp 160-212) ;
	b) Planilha de Devolução de Recursos ao Fundo Nacional de Saúde (peça 2, pp 114-121) ;
	c) Portarias 3, 112, 113, 282, 283, 298, 299/GP/2005 e Portaria 1016/GP/2008, da Prefeitura Municipal de Aperibé/RJ (peça 2, pp 138-141 e 146-149) ; 
	d) Relatório Completo do Tomador de Contas Especial 72/2016 (peça 1, pp 11-16) .
	24. Verifica-se, todavia, que não foram anexadas ao relatório de auditoria do Denasus as cópias das notas fiscais emitidas pela Fundação Pro-Cefet/RJ examinadas pela equipe de auditoria no curso da fiscalização.
	25. No tocante à quantificação dos valores originais dos débitos atribuídos aos responsáveis solidários, considerando-se o período de exercício nos respectivos cargos, tem-se a seguinte situação:
	a) Débitos de responsabilidade solidária dos Srs. Paulo Fernando Dias (falecido) e Chaquip Daher Júnior: 
	Valor (R$) 
	Data

	 11.000,00
	29/4/2005

	 10.000,00
	2/6/2005

	 10.800,00
	2/6/2005

	 10.800,00
	14/7/2005

	 10.000,00
	15/7/2005

	 15.132,89
	15/7/2005

	 19.570,00
	18/8/2005

	b) Débitos de responsabilidade solidária dos Srs. Paulo Fernando Dias (falecido) e Ivalda Sardinha Gonçalves: 
	Valor (R$) 
	Data

	6.997,36
	26/8/2005

	 14.000,00
	26/8/2005

	 28.000,00
	26/8/2005

	 12.827,17
	22/9/2005

	4.600,00
	22/9/2005

	3.400,00
	22/9/2005

	560,00
	22/9/2005

	 4.200,00
	21/10/2005

	 3.400,00
	21/10/2005

	 10.800,00
	21/10/2005

	 3.400,00
	28/11/2005

	 4.200,00
	28/11/2005

	 10.800,00
	28/11/2005

	 3.650,48
	24/1/2006

	 6.126,93
	24/1/2006

	 12.898,80
	24/1/2006

	 13.407,38
	6/4/2006

	 3.400,00
	6/4/2006

	 5.700,00
	6/4/2006

	 1.182,19
	6/4/2006

	 13.825,90
	19/5/2006

	 5.804,46
	19/5/2006

	 6.600,00
	30/5/2006

	 3.738,00
	30/5/2006

	 14.445,00
	30/5/2006

	 3.000,00
	27/6/2006

	 15.083,00
	27/6/2006

	 6.366,50
	27/6/2006

	 6.247,50
	29/9/2006

	15.920,00
	29/9/2006

	3.400,00
	29/9/2006

	 5.100,00
	30/10/2006

	 6.000,00
	30/10/2006

	 16.252,50
	30/10/2006

	 3.570,00
	1/12/2006

	 6.000,00
	1/12/2006

	 2.940,00
	1/12/2006

	 15.997,50
	1/12/2006

	 6.247,50
	21/12/2006

	 5.775,00
	21/12/2006

	 1.837,50
	21/12/2006

	 15.750,00
	21/12/2006

	 5.880,00
	16/2/2007

	 5.355,00
	16/2/2007

	 14.805,00
	16/2/2007

	1.837,50
	16/2/2007 

	1.995,50
	1/6/2007 

	16.000,00
	1/6/2007 

	7.300,00
	1/6/2007 

	5.060,00
	1/6/2007 

	6.783,00
	26/6/2007 

	5.100,00
	26/6/2007 

	16.005,00
	26/6/2007 

	15.750,00
	27/7/2007 

	6.783,00
	27/7/2007 

	3.990,00
	27/7/2007 

	5.355,00
	3/12/2007 

	15.750,00
	3/12/2007 

	8.945,00
	3/12/2007 

	2.394,00
	3/12/2007 

	9.000,00
	18/12/2007 

	5.100,00
	18/12/2007

	16.005,00
	18/12/2007 

	2.601,50
	18/12/2007 

	Individualização das Condutas
	26. Cabe ressaltar que a responsabilização dos agentes públicos integrantes da relação processual desta TCE é compatível com o entendimento firmado pelo TCU no item 9.3.3 do Acórdão 1072/2017-TCU-Plenário, de relatoria do Ministro Bruno Dantas, segundo o qual o dano ao erário deve ser restituído ao FNS pelos gestores: 
	'9.3.3. tratando-se de débito decorrente de dano ao erário propriamente dito, cabe ao gestor responsável pela irregularidade a obrigação de devolver os recursos, visto que, nessas situações, não há evidências de que eles tenham sido aplicados em prol de alguma finalidade pública, devendo a recomposição ser feita ao Fundo Nacional de Saúde, em respeito ao disposto no art. 2º, inciso VII, do Decreto 3.964/2001 combinado com o art. 33, § 4º, da Lei 8.080/1990.'
	27. Considerando os ilícitos acima identificados, a imputação de responsabilidade atende aos pressupostos estabelecidos na jurisprudência desta Corte de Contas. Com efeito, há elementos para individualizar as condutas, o nexo de causalidade entre estas e as irregularidades geradoras do dano e está caracterizada a atuação, no mínimo culposa, dos responsáveis, conforme resumido na matriz de responsabilização anexa a esta instrução e a seguir demonstrado.
	28. No exame inicial das condutas, apontou-se que a responsabilidade pela ausência de comprovação da regularidade de aplicação dos recursos nas unidades de saúde deveria incidir sobre os secretários municipais de Saúde. Cumpre observar que, conforme disposto no art. 9º, caput e inciso III, da Lei n. 8.080/1990, é competência do secretário municipal de Saúde a gestão do Sistema Único de Saúde (SUS) na esfera municipal.
	29. O prefeito municipal, todavia, pode vir a responder por irregularidades na aplicação de recursos do Sistema Único de Saúde (SUS) caso delas participe ativamente. Nessa linha de compreensão, conquanto as normas em referência confiram embasamento à responsabilização do secretário municipal de Saúde por irregularidades na aplicação de recursos do SUS transferidos ao município, não afastam a responsabilidade dos prefeitos.
	30. Encontram-se na jurisprudência desta Corte diversos julgados nessa direção, podendo ser citados os Acórdão 6347/2013-TCU-Primeira Câmara - Relator Min. José Múcio Monteiro, 704/2013-TCU-2ª Segunda Câmara - Rel. Min. André de Carvalho e 284/2014-1ª Primeira Câmara - Relator Min. José Múcio Monteiro. Ressalte-se que, conforme entendimento adotado no Acórdão 6230/2014-TCU-Segunda Câmara - Relator Min. Marcos Bemquerer, impõe-se a responsabilização do titular da prefeitura em solidariedade com os ex-secretários de Saúde quando tenha concorrido indiretamente para as irregularidades, desde que configurada atuação culposa in vigilando ou in eligendo.
	31. No caso em tela, a equipe de auditoria registrou que a celebração e gerenciamento dos contratos foi feita pelo prefeito municipal com a participação do então secretário de administração e secretários de Saúde.
	32. Considerando que a existência de indícios de condutas dos então secretários de Saúde e do ex-prefeito nas práticas ilícitas apuradas, entendeu-se cabível a imputação de responsabilidade pelos ilícitos geradores do dano ao erário.
	33. Há fortes indícios de culpabilidade dos referidos agentes, uma vez que deveriam ter dado cumprimento ao dever de prestar contas, demonstrando execução físico-financeira dos recursos em conformidade com as normas aplicáveis e que fossem atingidos os objetivos fixados nas normas regentes do programa e no planejamento das ações do SUS no município. 
	34. Em casos que envolvem contratação de terceiros, impõe-se seja avaliada a responsabilidade do terceiro, contratado ou conveniado, que foi o destinatário dos pagamentos realizados. A Lei Orgânica do TCU (Lei 8.443/1992) estabelece que, quando julgar irregulares as contas por constatação de dano ao erário decorrente de desfalque ou desvio de dinheiros, bens ou valores públicos, o Tribunal fixará a responsabilidade 'do terceiro que, como contratante ou parte interessada na prática do mesmo ato, de qualquer modo haja concorrido para o cometimento do dano apurado' (art. 16, inc. III, alínea 'd', e seu $ 2º, alínea 'b') .
	35. No presente caso, a ausência de comprovação da prestação dos serviços pelas entidades sem fins lucrativos Fundação Pro-Cefet/RJ e Onep beneficiárias dos pagamentos justifica sua responsabilização solidária pelos danos apurados.
	Viabilidade do estabelecimento regular do contraditório 
	36. Verifica-se que o interstício entre as datas de ocorrência das irregularidades geradoras do dano ao erário, ausência de comprovação da aplicação de recursos transferidos pelo FNS nos exercícios de 2005 a 2007, e a data da primeira notificação válida dos gestores municipais é inferior a dez anos. 
	37. Conforme acima consignado, as primeiras notificações dando ciência das constatações da auditoria do Denasus ao Srs. Chaquip Daher Júnior e Ivalda Sardinha Gonçalves ocorreram em 17/10/2013 e 30/10/2013, respectivamente. 
	38. Considerando que os marcos iniciais e finais de contagem acima indicados, não houve transcurso de prazo superior a dez anos entre as datas de ocorrência das irregularidades em questão e a primeira notificação válida.
	39. Em tais circunstâncias, não se apresenta óbice ao estabelecimento regular do contraditório, considerando o parâmetro estabelecido no art. 6º, inciso II, da Instrução Normativa TCU 71/2012. 
	40. Por seu turno, as pessoas jurídicas Fundação Pro Cefet/RJ e Organização Nacional de Estudos e Projetos foram cientificadas de sua responsabilidade pelo prejuízo ao erário somente por ocasião da citação, em 6/7/2020 e 6/12/2019, respectivamente. Verifica-se, portanto, que transcorreu prazo superior a dez anos entre as datas de ocorrência das irregularidades e a primeira notificação dos entes responsáveis.
	41. Não obstante o longo tempo decorrido desde a data de configuração do prejuízo ao erário, deve-se ponderar que prevalece na jurisprudência do TCU a compreensão de que o mero transcurso do prazo de dez anos entre os fatos e a ciência pelo responsável não autoriza o arquivamento do processo. Ilustra esse entendimento o seguinte excerto do voto condutor do Acórdão 9570/2015-TCU-Segunda Câmara - Rel. Ministro Augusto Nardes: (...) .' 
	42. No caso sob exame, não se apresentam nos autos circunstâncias objetivas que tornem inviável o exercício do contraditório por parte das entidades os responsáveis, uma vez que os elementos comprobatórios exigidos, caso existentes, poderiam ainda ser localizados e apresentados.
	Quantificação do dano e valor mínimo para instauração
	43. Conforme se extrai do relatório do Tomador de Contas Especial e do Relatório de Auditoria do Denasus, os débitos associados às irregularidades constatadas alcançam valor histórico total de R$ 598.548,06, equivalente ao montante de R$ 1.243.774,03, atualizado até 11/11/2020 (peça 100) .
	44. Os critérios adotados para quantificação apresentam conformidade com o disposto na IN TCU 71/2012 com a redação dada pela IN TCU 76/2016 e jurisprudência do Tribunal sobre a matéria.
	45. Conforme demonstrado no relatório de cálculo de débito (peça 99) , as irregularidades acima descritas configuram prejuízo ao erário, cujo valor atualizado até 1º/1/2017 é de R$ 1.092.239,45, superior ao limite de R$ 100.000,00, fixado pelo art. 6º, I, da Instrução Normativa TCU 71/2012, com a redação dada pela IN TCU 76/2016. 
	Exame da configuração da prescrição da pretensão punitiva
	46. Observa-se ter se consumado, em relação a parte dos ilícitos em debate, a prescrição da pretensão punitiva por parte do TCU que, nos termos do entendimento firmado no Acórdão 1441/2016-TCU-Plenário - Rel. Min. Benjamin Zymler, subordina-se ao prazo geral de prescrição indicado no art. 205 do Código Civil, qual seja, dez anos contados a partir da data de ocorrência da irregularidade sancionada, nos termos do art. 189 do Código Civil.
	47. As irregularidades discutidas nesta TCE ocorreram no período de 29/4/2005 a 18/12/2007, tendo o despacho que primeiro ordenou a citação dos agentes públicos responsáveis sido exarado em 1º/6/2017, interrompendo a prescrição nessa data. Portanto, para os ilícitos ocorridos até 31/5/2007 consumou-se o prazo prescricional em relação aos gestores municipais citados. 
	48. Quanto às pessoas jurídicas, verifica-se que não foram notificadas na fase interna, sendo que o despacho ordenatório de citação somente foi emitido em 1º/10/2019, após o transcurso do decênio prescricional. Em tais circunstâncias, não se afigura viável a proposição de aplicação a esses responsáveis das sanções previstas na Lei 8.443/1992.
	Exame das citações
	Revelia do espólio do Sr. Paulo e das pessoas jurídicas Fundação Pro-Cefet e Onep.
	49. Regularmente citados, o espólio do Sr. Paulo e as pessoas jurídicas Fundação Pro-Cefet e Onep, conforme atestam os avisos de recebimento (AR) que compõe as peças 71, 82, 92, 95 e 96, não apresentaram qualquer manifestação quanto às imputações de irregularidade mencionadas nos expedientes respectivos.
	50. Preliminarmente, cumpre tecer breves considerações sobre a forma como são realizadas as comunicações processuais no TCU. A esse respeito, destacam-se o art. 179, do Regimento Interno do TCU (Resolução 155, de 4/12/2002) e o art. 4º, inciso III, § 1º, da Resolução TCU 170, de 30 de junho de 2004, in verbis: ' (...) '.
	51. A validade da citação via postal, portanto, não depende de que o aviso de recebimento seja assinado pelo próprio destinatário da comunicação, o que dispensa, no caso em tela, a entrega do AR em 'mãos próprias'. A exigência da norma é no sentido de o Tribunal verificar se a correspondência foi entregue no endereço correto, residindo aqui a necessidade de certeza inequívoca.
	52. Esse é o entendimento adotado de forma pacífica na jurisprudência do TCU, conforme ilustram os Acórdão 3648/2013-TCU-Segunda Câmara, Relator Ministro José Jorge, Acórdão 1019/2008-TCU-Plenário, Relator Ministro Benjamin Zymler, 1.526/2007-TCU-Plenário, Relator Ministro Aroldo Cedraz.
	53. A validade do critério de comunicação processual do TCU foi referendada pelo Supremo Tribunal Federal, nos termos do julgamento do MS-AgR 25.816/DF, por meio do qual se afirmou a desnecessidade da ciência pessoal do interessado, entendendo-se suficiente a comprovação da entrega do 'AR' no endereço do destinatário.
	54. No caso vertente, a citação dos responsáveis se deu nos endereços disponíveis nas bases de dados acessíveis a este Tribunal (peças 46 e 61) , evidenciando a validade da citação. 
	55. Em tais circunstâncias, os responsáveis citados podem ser considerados revéis, dando-se prosseguimento ao processo, de acordo com o art. 12, § 3º, da Lei 8.443/1992.
	56. Ao não apresentarem alegações de defesa, os responsáveis optaram por não exercer o direito ao contraditório e à ampla defesa, princípios insculpidos na Constituição da República Federativa do Brasil de 1988, bem como não se desincumbiram do ônus de produzir provas da regular aplicação dos recursos sob sua responsabilidade. 
	57. Conforme assentado na jurisprudência deste TCU, em sede de processos de contas, a configuração da revelia não gera presunção de veracidade das irregularidades atribuídas aos responsáveis revéis, sendo indispensável ao julgamento pela irregularidade das contas a presença de prova suficiente da fatos e condutas contrários à lei (Acórdão 4704/2014-TCU-Primeira Câmara, Rel. Min. Bruno Dantas, 2.369/2013-TCU-Primeira Câmara, Rel. Min. Benjamin Zymler, 2.070/2015-TCU-Plenário, Rel. Min. Vital do Rêgo, dentre muitos outros) . 
	58. Nesse sentido, verifica-se que estão adequadamente caracterizados e lastreados em evidências os ilícitos praticados e a respectiva responsabilidade das entidades contratadas, conforme indicado pareceres lançados nos autos acima sintetizados. 
	59. Portanto, não tendo sido contestadas as imputações veiculadas na citação dos agentes apontados como responsáveis, permanecem caracterizadas as irregularidades apontadas nas conclusões do Relatório Completo do Tomador de Contas Especial e na instrução inicial lançada neste feito por esta Unidade Técnica.
	Alegações de defesa da Sra. Ivalda Sardinha Gonçalves
	60. A responsável tece considerações sobre a reforma administrativa introduzida pela Emenda Constitucional 19/1998 e acerca do Programa Nacional de Publicização aprovado pela Lei 9.637/1998. Traz à colação considerações doutrinárias sobre a natureza e o regimento jurídico das organizações sociais.
	61. Sustenta a regularidade da contratação com dispensa de licitação da Onep, entidade sem fins lucrativos, para prestar serviços de saúde que o Município de Aperibé/RJ colocaria a disposição da população. Segundo a defendente, a administração municipal objetivou com a contratação suprir a carência então existente no setor, considerando que a rede municipal de saúde só dispunha de dois médicos em seu quadro. 
	62. Afirma não ter praticado qualquer ato relativo à contratação da entidade privada, não havendo que se cogitar de responsabilidade solidária por não ter participado dos atos de contratação executados pelo Prefeito Municipal.
	63. Informa que a contratação da entidade foi conduzida pela Secretaria Municipal de Administração e a execução financeira do contrato era de responsabilidade do titular daquela secretaria em conjunto com o prefeito. Em consequência, aduz não haver fundamento para imputar-lhe responsabilidade uma vez que os atos relativos à liquidação e pagamento das despesas foram praticados por outros agentes.
	64. Relata que, a partir da celebração do contrato, a Onep passou a expedir notas de débito e as respectivas ordens de pagamento respectivas foram expedidas pelo prefeito municipal. Quanto aos procedimentos de liquidação da despesa, aduz que servidores do Controle Interno atestavam a prestação dos serviços conforme evidenciado nos documentos anexados à defesa. 
	65. Destaca que o então prefeito Sr. Paulo Fernando Dias determinava as transferências de valores de diversas contas bancárias da municipalidade para a ONEP, inclusive de contas do fundo municipal de Saúde, restando claro que somente a ele competia as responsabilidades de ordenação de serviços e pagamento.
	66. Informa que o Tribunal de Contas do Estado, em decisão prolatada no processo TCE n. 208.298-78/2008 (peça 75, p. 124-139) , teria acolhido suas a alegações de defesa relativas aos fatos sob exame, conforme excerto abaixo transcrito:
	'Quanto à Sra. Maria Nilce da Silva Brum, Tesoureira à época, verifica-se, que, de fato, não há, no Relatório de Inspeção, qualquer comentário sobre seu envolvimento nos fatos apontados, e que ela apenas cumpriu suas atribuições ao pagar as despesas que haviam sido liquidadas. Assim, também, a Sra. Ivalda Sardinha Gonçalves, Secretária Municipal de Saúde, à época, apenas figurou em alguns processos, assinando, juntamente com o Prefeito, a ordem bancária de transferência de valores, após a fase de liquidação.
Pelo exposto, posiciono-me de acordo com o Corpo Instrutivo e com o Douto Ministério Público Especial, por entender pertinentes e necessárias as medidas propostas pela Instrução,
	VOTO:
	I - Pelo ACOLHIMENTO DAS RAZÕES DE DEFESA apresentadas pelas Sras. Maria Nilce da Silva Brum, Ivalda Sardinha Gonçalves e Rita de Cássia Mamede de Oliveira, em resposta à decisão Plenária de 27/04/10, eximindo-as das responsabilidades solidárias que lhes haviam sido atribuídas;'
	67. Sustenta que documentos de cadastro dos médicos contratados pela ONEP junto ao CNES constituiriam prova irrefutável de que os recursos repassados foram utilizados no pagamento de pessoal efetivamente prestados. Ainda como evidência da regular execução do contrato, refere a aprovação dos serviços contratados pelo Conselho de Saúde, que acompanhava os serviços prestados por essas organizações.
	68. Referência que, na ação originária do processo 0005233-66.2013.8.19.0050 movida pelo Ministério Público perante a Justiça Estadual/Comarca de Santo Antônio de Pádua, não foi incluída no polo passivo considerando o juízo formulado pelo Tribunal de Contas do Estado do Rio de Janeiro (documento anexo - 9) .
	69. Menciona, por fim, a aprovação pelo Supremo Tribunal Federal de repercussão geral da tese de imprescritibilidade exclusivamente das ações de ressarcimento ao erário fundadas na prática de ato doloso tipificado na Lei de Improbidade Administrativa.
	Análise
	70. Conforme acima evidenciado, imputou-se à secretária municipal de Saúde a omissão quanto ao dever de exigir documentação comprobatória de todas as despesas realizadas como os recursos federais transferidos pelo FNS previamente à autorização dos pagamentos à entidade contratada. Portanto, as alegações da defendente relativas à regularidade da contratação da organização social não guardam pertinência com a imputação de irregularidade que motivou sua citação e, assim, descabe aprofundar a análise quanto ao seu mérito. 
	71. Passando-se aos argumentos relativos à execução físico-financeira do pacto, constata-se, em primeiro lugar, que os cadastros de médicos, folhas de pagamento de servidores do Hospital Agostinho G. Blanc, relatórios de procedimentos médicos e atas do Conselho Municipal de Saúde (peça 75, p. 1-70) juntados pela defendente não são suficientes para demonstrar a vinculação entre serviços de saúde prestados no município e os recursos pagos à Onep. Com efeito, à mingua de notas fiscais, relatórios de fiscalização ou outros documentos que detalhem datas e valores dos serviços prestados compatíveis com os pagamentos efetuados, não se pode acolher as alegações da defendente de que houve regular execução.
	72. Não obstante, constata-se que a documentação apresentada corrobora as afirmações da responsável de que não praticou atos de liquidação ou pagamento das despesas. O exame das ordens de serviço, atestados de liquidação das despesas com serviços prestados e ordens de pagamento (espelhos de cheque) (peça 74, p. 26-138) evidencia que foram subscritos pelo então prefeito municipal, Sr. Paulo Fernando Dias, pelo controlador interno, Sr. Lupércio Rodrigues e pela tesoureira municipal, Sra. Maria Nilce da Silva Brum. Também a movimentação financeira dos recursos para pagamento da Onep foi determinada direta e exclusivamente pelo então alcaide, conforme documentos reproduzidos à peça 76, p. 76-111.
	73. Cumpre ponderar que a atribuição dos secretários municipais de Saúde de administrar os recursos do SUS recebidos por município, fundada no art. 9º, inciso III c/c art. 32, § 2°, da Lei 8.080/1990, não gera presunção absoluta de responsabilidade por atos ilícitos. A imputação pode ser afastada quando presentes evidências ou indícios uniformes e consistentes de que o gestor local de saúde se encontrava alijado da linha decisória. 
	74. Essa compreensão tem sido adotada em numerosos arestos recentes desta Corte de Contas (Acórdão 6008/2014-TCU-Primeira Câmara - Relator Ministro José Múcio Monteiro; 6.780/2017-TCU-Segunda Câmara - Relator Ministro Vital do Rêgo;  907/2018-TCU-Segunda Câmara - Relator Ministro José Múcio Monteiro; 4.988/2018-TCU-Primeira Câmara - Relator Ministro Vital do Rêgo e Acórdão 500/2020-TCU-Primeira Câmara, Rel. Min. Weder de Oliveira) .
	75. No caso em apreciação, os documentos de despesa relativos à Onep demonstram que o prefeito municipal, com auxílio de outros servidores, praticou os atos de gestão inquinados de irregularidade. Os únicos documentos que ostentam a assinatura da defendente são notas de empenho subscritas juntamente com o prefeito e o secretário de fazenda. Não se trata, à evidência, de documentos relativos à liquidação e pagamento das despesas questionadas. Concorre ainda para a descaracterização da responsabilidade solidária a presença de elementos de convicção indicando que a então secretária municipal de Saúde não participou do processo de contratação da Onep. 
	76. Os elementos probatórios acima examinados, portanto, mostram-se suficientes para acolher a alegação da então secretária municipal de que não liquidou despesas ou autorizou pagamentos sem comprovação da correspondente contraprestação. Não obstante, caberia cogitar da responsabilidade da defendente em razão de possível omissão no cumprimento dos deveres inerentes à gestão municipal dos recursos do Sistema Único de Saúde atribuídos ao secretário municipal pelo art. da Lei 8.080/1990.
	77. Não se encontra nos autos, todavia, qualquer indício de que a Sra. Ivalda Sardinha Gonçalves tenha participado de qualquer forma da celebração do contrato com a associação privada Onep. Ao contrário, os elementos documentais juntados pela defendente evidenciam que todos os atos relacionados com referida contratação foram praticados diretamente pelo prefeito municipal e pelo secretário de Administração (peça 74, p. 11-24) . Quanto aos atos de execução de despesa, além de não ter liquidado ou autorizado pagamentos, não seria razoável exigir que a responsável exercesse controle sobre atos praticados direta e exclusivamente pelo seu superior hierárquico.
	78. Ademais, verifica-se que a possibilidade de responsabilização da então gestora com base em conduta omissiva violadora do dever geral de acompanhar a aplicação dos recursos em atenção não guardaria compatibilidade com os termos específicos da imputação de ilícito veiculada na citação, violando o princípio processual da congruência entre a acusação e os fundamentos da condenação.
	79. Deve-se concluir, portanto, que as alegações de defesa da Sra. Ivalda Sardinha Gonçalves devem ser acatadas relativamente à ausência de participação nos atos de execução financeira do contrato que resultaram em dano ao erário. Considerando que as evidências de que a responsável não administrou efetivamente os recursos utilizados nos pagamentos à Onep, resta prejudicada a emissão de juízo quanto à regularidade de suas contas. Em tais circunstâncias, deve ser excluída a sua responsabilidade nesta tomada de contas especial.
	Alegações de defesa do Sr. Chaquip Daher Júnior
	80. O responsável apresenta considerações do mesmo teor que a Sra. Ivalda Sardinha Gonçalves acerca da reforma administrativa de 1998 e sobre a natureza e regime jurídico das organizações sociais. Também reproduz alegações idênticas quanto aos objetivos colimados pela administração municipal na celebração do pacto e as necessidades então existentes no município na área da saúde.
	81. Quanto à imputação de não comprovação da aplicação dos recursos nas finalidades pactuadas, sustenta que as metas pactuadas teriam sido cumpridas pela entidade contratada (Fundação Pro-Cefet) . Nesse sentido, destaca os relatórios de prestação de serviços juntados à defesa (peça 76, p. 94-245) , contendo indicadores sociais e financeiros alcançados ante a meta pactuada, os quais, entende, demonstrariam que a liquidação foi embasada em aferição técnica da efetiva prestação dos serviços contratados.
	82. Alega que as autorizações de pagamento se destinaram à remuneração dos médicos contratados pela Pro-Cefet, conforme estaria demonstrado nos documentos comprobatórios firmados por profissionais a serviço da municipalidade.
	83. Sustenta serem improcedentes as imputações de invalidade das notas fiscais que embasaram a liquidação das despesas em razão de terem sido expedidas pela Prefeitura de Santo Antônio de Pádua. As notas fiscais, em seu entendimento, estariam de acordo com as normas dos órgãos fazendários estaduais e ou municipais e devidamente autorizada a impressão dos talonários.
	84. Referência que o art. 3º da Lei Complementar 116/2003 estabelece que, para fins do Imposto Sobre Serviços, o serviço é considerado prestado no local do estabelecimento do prestador, com as exceções detalhadas em seus incisos. Aponta que o inciso XX do mesmo artigo, combinado com o item 17.05 da lista de serviços da referida lei, preceitua que, no caso de atividade de fornecimento de mão-de-obra, o imposto seria devido onde a mão-de-obra foi contratada. Esses dispositivos, sustenta, justificariam a emissão das notas pelo Município de Santo Antônio de Pádua.
	85. Argumenta que o questionamento relativo à autorização da emissão da nota fiscal não é suficiente para motivar impugnação da despesa, uma vez que se trata de matéria tributária de cada ente responsável pela arrecadação dos tributos incidentes.
	86. Cita acórdão do Décima Sexta Câmara Cível do Tribunal de Justiça do Estado do Rio de Janeiro na já mencionada ação de improbidade (processo 0005233-66.2013.8.19.0050) que teria reformado a decisão inicial do Magistrado da Comarca de Santo Antônio de Pádua para afastar a configuração de ato de improbidade, restando somente a imputação de dano ao erário.
	87. Referência à aprovação pelo Supremo Tribunal Federal de repercussão geral da tese de imprescritibilidade exclusivamente das ações de ressarcimento ao erário fundadas na prática de ato doloso tipificado na Lei de Improbidade Administrativa.
	88. Sustenta não ter praticado ato doloso e sua conduta restringiu-se a efetivar pagamento dos servidores que prestaram serviços nas unidades das redes de saúde, conforme comprovariam os documentos acostados aos autos, além dos relatórios de prestação de serviços.
	Análise
	89. Quanto às alegações do defendente relativas à regularidade da contratação da organização social, aplica-se a mesma análise acima formulada quanto à sua impertinência relativamente à imputação de irregularidade veiculada na citação e, assim, descabe aprofundar a análise considerações quanto ao seu mérito. 
	90. Quanto à impugnação das despesas, verifica-se que a equipe de auditoria do Denasus entendeu que as notas fiscais não seriam aptas a comprovar as despesas em razão de irregularidade na autorização de emissão. Constatou-se que os documentos fiscais foram autorizados pela Prefeitura Municipal de Santo Antônio de Pádua/RJ, quando deveriam, segundo os auditores, ter sido autorizados pela Prefeitura Municipal do Rio de Janeiro - Secretaria Municipal de Fazenda, tendo em consideração o endereço da Fundação Pro-Cefet consignado no documento fiscal (Av. Presidente Vargas, 583, Sala 1911, Centro - RJ, CEP: 20.071-003) . 
	91. Acerca da determinação do local de prestação de serviço que constitui fato gerador do Imposto Sobre Serviços, dispõe os mencionados art. 3º, caput e inciso XX da Lei Complementar 116/2003:
	'Art. 3o O serviço considera-se prestado, e o imposto, devido, no local do estabelecimento prestador ou, na falta do estabelecimento, no local do domicílio do prestador, exceto nas hipóteses previstas nos incisos I a XXV, quando o imposto será devido no local: 
	(...) XX - do estabelecimento do tomador da mão-de-obra ou, na falta de estabelecimento, onde ele estiver domiciliado, no caso dos serviços descritos pelo subitem 17.05 da lista anexa; (...) '
	92. Quanto ao citado item 17.05 da lista anexa referida na norma legal, verifica-se que especifica 'Fornecimento de mão-de-obra, mesmo em caráter temporário, inclusive de empregados ou trabalhadores, avulsos ou temporários, contratados pelo prestador de serviço'.
	93. À vista dessas disposições legais, assiste razão à equipe do Denasus no sentido de que o local de prestação dos serviços seria o local do estabelecimento ou domicílio da entidade prestadora dos serviços, uma vez que não se tratava de pacto para fornecimento de mão-de-obra. Apenas à guisa de argumentação, ainda que se considerasse que o contrato em debate teve por objeto o fornecimento de mão-de-obra, dever-se-ia considerar o local de prestação dos serviços a sede do tomador da mão-de-obra, isto é, a sede da prefeitura municipal, localizada no Município de Aperibé/RJ. 
	94. Não merecem acolhimento, portanto, as alegações do defendente de que o local de prestação e base territorial das correspondentes obrigações tributárias, seria suposta subsede do órgão municipal no Município de Santo Antônio de Pádua/RJ.
	95. De observar-se, todavia, que a comprovação da irregularidade nas autorizações de emissão de documentos fiscais encontra obstáculo na ausência dos referidos documentos nestes autos. Não obstante, mesmo que se considerassem inválidas as notas fiscais, deve-se ponderar que tal fato não constitui obstáculo insuperável à verificação do nexo causal entre o gasto dos recursos em questão e a execução do objeto pactuado. 
	96. A presunção relativa de não execução nessas hipóteses pode ser afastada na presença de outros documentos aptos a demonstrar a vinculação entre os recursos financeiros e a prestação de serviços ou fornecimento de bens. Essa compreensão tem sido adotada por este TCU em diversos arestos, merecendo destaque o paradigma firmado no Acórdão 912/2014-TCU-Plenário, Rel. Ministro Benjamin Zymler, cuja ementa transcreve-se:
	'A despesa pode ser considerada regular mesmo na ausência de nota fiscal, se houver outros elementos disponíveis nos autos que motivem o convencimento do juiz, com base no princípio da persuasão racional, também denominado de princípio da livre convicção motivada, disposto no art. 131 do CPC (de aplicação subsidiária no TCU) .'
	97. Em tais situações, por força do art. 70, parágrafo único, da CRFB/1988, 93 do Decreto-Lei 200/1967 e 66 e 145 do Decreto nº 93.872/1986, incide sobre o gestor público o ônus de apresentar outros elementos de convicção suficientes para suprir a lacuna de comprovação deixada pela inidoneidade/invalidade das notas fiscais.
	98. No caso sob exame, todavia, o responsável não apresentou comprovação suficiente da prestação de serviços de saúde que teriam sido custeados com os valores pagos à fundação contratada. Com efeito, os doze relatórios de atividades desenvolvidas juntados pelo defendente (p. 76, p. 94-245) apresentem informações genéricas e não contém detalhamento dos serviços prestados, identificação dos prestadores, datas de execução e respectivos custos unitários e globais. Da mesma forma, os relatórios contendo dados sanitários extraídos de sistema do Ministério da Saúde e documentos esparsos relativos à prestação de serviços de saúde apresentados pelo defendente não são aptos a demonstrar a regularidade das aplicações questionadas (peça 76, p. 88-92 e 249-353) .
	99. Cumpre acrescentar que não foram apresentados relatórios da fiscalização pela municipalidade da execução do objeto contratado, conforme expressamente previsto no termo do contrato em tela e no arts. 67 e 73, inciso I, 'a', da Lei 8.666/1993. 
	100. Em tais circunstâncias, não é possível estabelecer o indispensável nexo de causalidade entre os pagamentos efetuados à contratada e os serviços supostamente prestados.
	101. Por todas essas razões, corrobora-se as conclusões da equipe do Denasus quanto à inexistência de comprovação de que os recursos impugnados foram utilizados para pagamento de serviços de saúde nos programas mencionados no objeto do contrato e nos relatórios de atividades da Fundação Pro-Cefet/RJ.
	102. Relativamente às alegações de existência de ação de improbidade versando sobre os mesmos fatos no âmbito, deve-se contrapor que esse fato não tem repercussão necessária sobre os processos de conta de competência deste TCU por força do princípio da independência das instâncias. Ademais, o voto reproduzido no anexo à defesa indica que o acórdão do Tribunal de Justiça do Rio de Janeiro prolatado no referido feito reformou parcialmente sentença condenatória de primeiro grau apenas no que tange ao quantum individual do débito imputado por ato de improbidade administrativa a cada um dos agentes (peça 76, p. 18-27) .
	103. Pelas razões expostas, conclui-se que as alegações de defesa do Sr. Chaquip Daher Júnior devem ser rejeitadas, mantendo-se o juízo de sua responsabilidade pelos ilícitos geradores de dano ao erário atribuídos na citação.
	Conclusão
	104. Regularmente citados por este Tribunal, os Srs. Chaquip Daher Júnior e Ivalda Sardinha Gonçalves ofertaram alegações de defesa. Em face da análise promovida nesta instrução, propõe-se acolher as alegações de defesa apresentadas pela Sra. Ivalda Sardinha Gonçalves considerando que foram suficientes para afastar sua responsabilidade pelos ilícitos imputados. 
	105. Quanto ao Sr. Chaquip Daher Júnior, concluiu-se que sua defesa deve ser rejeitada, uma vez que incapaz de elidir as irregularidades e a responsabilidade imputadas ao responsável na citação. 
	106. Os argumentos de defesa tampouco lograram afastar os débitos imputados ao referido agente. Ademais, inexistem nos autos elementos que demonstrem sua boa-fé ou a ocorrência de outros excludentes de culpabilidade. Desse modo, suas contas devem, desde logo, ser julgadas irregulares, nos termos do art. 202, § 6º, do Regimento Interno/TCU, procedendo-se à sua condenação em débito e à aplicação da multa prevista no art. 57 da Lei 8.443/1992. 
	107. O espólio do Sr. Paulo Fernando Dias e as pessoas jurídicas Fundação de Apoio ao Centro Federal de Educação Tecnológica Celso Suckow da Fonseca - Fundação Pro Cefet/RJ e a Organização Nacional de Estudos e Projetos - ONEP foram regularmente citadas, tendo permanecido silentes no prazo fixado para oferta de defesa e não efetuaram o recolhimento do débito. Resta caracterizada, portanto, sua revelia quanto às imputações de ilícitos geradores de dano ao erário objeto desta TCE. 
	108. Diante da revelia dos referidos responsáveis e inexistindo nos autos elementos que permitam concluir pela ocorrência de boa-fé ou de outros excludentes de culpabilidade em sua conduta, conclui-se que suas contas devem ser julgadas irregulares, com a consequente condenação ao ressarcimento dos débitos imputado na citação. 
	109. Ante a gravidade das violações aos deveres impostos pela Constituição da República de 1988 e pelas demais normas legais aplicáveis, seria cabível a proposição da aplicação da multa prevista no art. 57 da Lei 8.443/1992 aos responsáveis pessoas físicas e jurídicas. Todavia, conforme acima assinalado, consumou-se a prescrição da pretensão punitiva de competência deste Tribunal em relação às entidades privadas contratadas e aos gestores municipais, com exceção do Sr. Paulo Fernando Dias, cuja punibilidade, todavia, extinguiu-se com o seu falecimento.
	110. Pugna-se, finalmente, pela remessa de cópia dos elementos pertinentes ao Ministério Público da União, atendendo, assim, ao disposto no art. 16, § 3º, da Lei 8.443/1992 c/c o art. 209, § 7º, do Regimento Interno/TCU.
	Proposta de encaminhamento
	111. Diante do exposto, submetem-se os autos à consideração superior, propondo:
 	a) considerar revéis o espólio do Sr. Paulo Fernando Dias e as pessoas jurídicas Fundação de Apoio ao Centro Federal de Educação Tecnológica Celso Suckow da Fonseca - Fundação Pro Cefet/RJ e Organização Nacional de Estudos e Projetos - ONEP, dando-se prosseguimento ao processo, nos termos do art. 12, §º 3, da Lei 8.443/1992; 
	b) acolher as alegações de defesa da Sra. Ivalda Sardinha Gonçalves, para excluí-la da presente relação processual;
 	c) rejeitar as alegações de defesa do Sr. Chaquip Daher Júnior;
	d) com fundamento nos arts. 1º, I, 16, III, alíneas 'b' e 'c', e § 2º, 19, e 23, III, da Lei 8.443/1992 e 1º, I, 209, III e § 5º, incisos I e II, 210, § 1º, inciso I, e 214, III, do Regimento Interno do TCU, julgar irregulares as contas dos Srs. Paulo Fernando Dias, falecido, Chaquip Daher Júnior e das pessoas jurídicas Fundação de Apoio ao Centro Federal de Educação Tecnológica Celso Suckow da Fonseca - Fundação Pro Cefet/RJ e Organização Nacional de Estudos e Projetos - ONEP condenando-os, solidariamente, ao pagamento das quantias abaixo discriminadas, com a fixação do prazo de quinze dias, a contar do recebimento da notificação, para comprovarem perante o Tribunal, na forma prevista no art. 214, III, alínea 'a', do Regimento Interno do TCU, o recolhimento aos cofres do Fundo Nacional de Saúde - FNS das referidas importâncias, atualizadas monetariamente e acrescidas dos juros de mora, a partir da data apontada até a do recolhimento, na forma prevista na legislação em vigor:
	Responsáveis solidários: Espólio de Paulo Fernando Dias, Chaquip Daher Júnior e Fundação Pro Cefet/RJ
	Débito:
	Valor (R$) 
	Data

	 11.000,00
	29/4/2005

	 10.000,00
	2/6/2005

	 10.800,00
	2/6/2005

	 10.800,00
	14/7/2005

	 10.000,00
	15/7/2005

	 15.132,89
	15/7/2005

	 19.570,00
	18/8/2005

	Responsáveis solidários: Espólio de Paulo Fernando Dias, Chaquip Daher e Onep 
	Valor (R$) 
	Data

	 19.570,00
	18/8/2005

	Responsáveis solidários: Espólio de Paulo Fernando Dias e Onep
	Débito:
	Valor (R$) 
	Data

	6.997,36
	26/8/2005

	14.000,00
	26/8/2005

	28.000,00
	26/8/2005

	12.827,17
	22/9/2005

	4.600,00
	22/9/2005

	3.400,00
	22/9/2005

	560,00
	22/9/2005

	 4.200,00
	21/10/2005

	 3.400,00
	21/10/2005

	10.800,00
	21/10/2005

	 3.400,00
	28/11/2005

	 4.200,00
	28/11/2005

	10.800,00
	28/11/2005

	 3.650,48
	24/1/2006

	 6.126,93
	24/1/2006

	12.898,80
	24/1/2006

	13.407,38
	6/4/2006

	 3.400,00
	6/4/2006

	 5.700,00
	6/4/2006

	 1.182,19
	6/4/2006

	13.825,90
	19/5/2006

	 5.804,46
	19/5/2006

	 6.600,00
	30/5/2006

	 3.738,00
	30/5/2006

	14.445,00
	30/5/2006

	 3.000,00
	27/6/2006

	15.083,00
	27/6/2006

	 6.366,50
	27/6/2006

	 6.247,50
	29/9/2006

	15.920,00
	29/9/2006

	3.400,00
	29/9/2006

	 5.100,00
	30/10/2006

	 6.000,00
	30/10/2006

	16.252,50
	30/10/2006

	 3.570,00
	1/12/2006

	 6.000,00
	1/12/2006

	 2.940,00
	1/12/2006

	15.997,50
	1/12/2006

	 6.247,50
	21/12/2006

	 5.775,00
	21/12/2006

	 1.837,50
	21/12/2006

	15.750,00
	21/12/2006

	 5.880,00
	16/2/2007

	 5.355,00
	16/2/2007

	14.805,00
	16/2/2007

	1.837,50
	16/2/2007 

	1.995,50
	1º/6/2007 

	16.000,00
	1º/6/2007 

	7.300,00
	1º/6/2007 

	5.060,00
	1º/6/2007 

	6.783,00
	26/6/2007 

	5.100,00
	26/6/2007 

	16.005,00
	26/6/2007 

	15.750,00
	27/7/2007 

	6.783,00
	27/7/2007 

	3.990,00
	27/7/2007 

	5.355,00
	3/12/2007 

	15.750,00
	3/12/2007 

	8.945,00
	3/12/2007 

	2.394,00
	3/12/2007 

	9.000,00
	18/12/2007 

	5.100,00
	18/12/2007

	16.005,00
	18/12/2007 

	2.601,50
	18/12/2007 

	e) autorizar, desde logo, nos termos do art. 28, inciso II, da Lei 8.443/1992, a cobrança judicial das dívidas caso não atendidas as notificações;
	f) autorizar, caso seja de interesse dos responsáveis, o pagamento das dívidas em até 36 parcelas mensais e consecutivas, nos termos do art. 26 da Lei 8.443/1992 c/c o art. 217 do Regimento Interno, fixando-lhes o prazo de quinze dias, a contar do recebimento da notificação, para comprovarem perante o Tribunal o recolhimento da primeira parcela, e de trinta dias, a contar da parcela anterior, para comprovarem os recolhimentos das demais parcelas, devendo incidir sobre cada valor mensal, atualizado monetariamente, os juros de mora devidos, na forma prevista na legislação em vigor;
	g) encaminhar cópia da deliberação que vier a ser adotada à Procuradoria da República no Estado do Rio de Janeiro, nos termos do § 3º do art. 16 da Lei 8.443/1992 c/c o § 7º do art. 209 do Regimento Interno do TCU, para adoção das medidas cabíveis; 
	h) encaminhar cópia da deliberação que vier a ser adotada ao Fundo Nacional de Saúde e aos responsáveis, para ciência;
	i) comunicar à Procuradoria da República no Estado do Rio de Janeiro, ao Fundo Nacional de Saúde e aos responsáveis que o relatório e o voto que fundamentam o Acórdão podem ser acessados por meio do endereço eletrônico www.tcu.gov.br/acordaos e que, caso haja interesse, o Tribunal pode enviar-lhe cópia desses documentos sem qualquer custo."
3.	Enfim, por intermédio do Exmo. Sr. Procurador Sérgio Ricardo Costa Caribé, o MPTCU anuiu parcialmente à aludida proposta da unidade técnica, tendo lançado, para tanto, o seu parecer à Peça 103 nos seguintes termos:
	" (...)  I - Histórico
	2. Para melhor compreensão das ocorrências que motivaram a instauração destas contas, convém salientar que, mediante o Relatório Complementar de Auditoria 13623, de 12/5/2015 (peça 2, p. 188-189) , o Departamento Nacional de Auditoria do SUS (Denasus) descreveu as seguintes constatações:
	a) não realização de procedimento licitatório e não observância dos dispositivos legais na contratação da Fundação de Apoio ao Centro Federal de Educação Tecnológica Celso Suckow da Fonseca - Fundação Pro-Cefet Rio e da Organização Nacional de Estudos e Projetos - Onep;
	b) ausência de comprovação do interesse público na realização das despesas com as entidades Fundação Pro-Cefet Rio e Organização Nacional de Estudos e Projetos-Onep, nos exercícios de 2005, 2006, 2007 e 2010, uma vez que não foram apresentados os relatórios analíticos e as demonstrações de metas estabelecidas e realizadas. Além do mais, não foram apresentadas notas fiscais referentes a efetiva prestação de serviços aos munícipes, sendo incluído neste contexto a entidade B.S. Contabilidade Ltda.;
	c) os procedimentos efetuados para a liquidação e pagamento das despesas realizadas com a utilização dos recursos federais do SUS, repassados ao Município de Aperibé/RJ, não estão de acordo com os art. 62 e 63 da Lei Federal 4.320/1964 e suas alterações;
	d) em razão das irregularidades, cabe a devolução de R$ 598.548,06 ao Fundo Nacional de Saúde/MS, de R$ 224.024,24 ao Fundo Estadual de Saúde e de R$ 1.734.779,15 ao Fundo Municipal de Saúde, totalizando o montante de R$ 2.557.351,45.
	3. A unidade técnica promoveu as citações do Sr. Chaquip Daher Júnior, da Sra. Ivalda Sardinha Gonçalves, da Onep, da Fundação Pro-Cefet e do Espólio do Sr. Paulo Fernando Dias (peças 66-73, 77-82 e 91-96) . Apresentaram alegações de defesa apenas os Srs. Chaquip Daher Junior e Ivalda Sardinha Gonçalves (peças 74-76) . 
	4. Convém ressaltar que a Secex-TCE, em sua última instrução, concluiu pela ocorrência da prescrição da pretensão punitiva 'em relação às entidades privadas contratadas e aos gestores municipais, com exceção do Sr. Paulo Fernando Dias, cuja punibilidade, todavia, extinguiu-se com o seu falecimento' (peça 100, p. 18) .
	5. Conforme se verifica nos elementos constantes dos autos, as irregularidades que ensejaram a instauração desta TCE ocorreram entre 2005 e 2007 (peça 2, p. 65-71) . Abordam-se, portanto, irregularidades cometidas há mais de dez anos. Considerando a relevância do tema atinente à prescritibilidade da pretensão de ressarcimento aos cofres públicos, sobretudo em face da evolução da jurisprudência do Supremo Tribunal Federal (STF) a respeito da matéria, entendo que se afigura oportuno um exame mais aprofundado acerca desse ponto.
	II - Preliminar acerca da prescrição da pretensão de ressarcimento ao erário
	6. A análise da incidência da prescrição nos processos de contas não é assunto novo na jurisprudência do Tribunal de Contas da União. 
	7. Em meados dos anos 1990, a jurisprudência do TCU oscilava entre as teses da imprescritibilidade e da prescrição vintenária das pretensões de ressarcimento e de punição, ambas baseadas em dispositivos do Código Civil de 1916. Por volta de 1998, todavia, as decisões que sustentavam a tese da imprescritibilidade passaram a utilizar, como fundamento, o art. 37, § 5º, da Constituição Federal. 
	8. Com a entrada em vigor do atual Código Civil, os defensores da incidência do instituto da prescrição na Corte de Contas passaram a utilizar, como parâmetro, o art. 205 - prazo decenal - e, eventualmente, o art. 2.028 da Lei 10.406/2002 - prazo vintenário, quando já transcorrido mais da metade do prazo estipulado na lei anterior, ou prazo decenal, contado da data de entrada em vigor da nova lei. 
	9. Tendo em conta o que foi decidido pelo Supremo Tribunal Federal no Mandado de Segurança nº 26.210-9/DF e pela colenda Corte de Contas no Acórdão 2709/2008-TCU-Plenário, a jurisprudência do TCU foi pacificada no sentido da imprescritibilidade das ações de ressarcimento ao erário, inclusos os processos de contas, notadamente a tomada de contas especial. 
	10. Especificamente quanto à pretensão punitiva, após período de preponderância da tese pela imprescritibilidade, sucedido por longo período de conflito jurisprudencial, a jurisprudência foi finalmente pacificada com a prolação do Acórdão 1.441/2016, por meio do qual o Plenário do TCU, apreciando incidente de uniformização de jurisprudência, entre outras deliberações, deixou assente que 'a pretensão punitiva do Tribunal de Contas da União subordina-se ao prazo geral de prescrição indicado no art. 205 do Código Civil'.
	11. No início de 2020, a jurisprudência do TCU estava acomodada em torno das teses de imprescritibilidade da pretensão de ressarcimento aos cofres públicos e de prescrição decenal da pretensão punitiva nos processos de competência da Corte de Contas. Não obstante, como se buscará demostrar a seguir, os fundamentos trazidos, em 20/4/2020, no julgamento do RE 636.886/AL (Tema 899) - assim também em outros precedentes do colendo Supremo Tribunal Federal - não recomendam, a meu ver, a manutenção inconteste desse posicionamento.
	12. As mais recentes decisões da Corte de Contas, ou seja, a jurisprudência formada desde a decisão tomada no RE 636.886/AL (Tema 899) , majoritariamente, persistem na adoção da tese da imprescritibilidade da pretensão de ressarcimento aos cofres públicos (v.g. Acórdãos  2.018/2020-TCU-Plenário; 7.325/2020-TCU-Segunda Câmara;  6.894/2020-TCU-Primeira Câmara; 6.652/2020-TCU-Primeira Câmara; 6.589/2020-TCU-Segunda Câmara; 6.473/2020-TCU-Primeira Câmara; 6.707/2020-TCU-Segunda Câmara; 6.465/2020-TCU-Primeira Câmara; 6.350/2020-TCU-Segunda Câmara; 6.207/2020-TCU-Segunda Câmara; 6.137/2020-TCU-Primeira Câmara; e 6.084/2020-TCU-Primeira Câmara) .
	13. Não obstante, registre-se que a motivação que conduziu ao posicionamento pela imprescritibilidade nesses julgados, de modo geral, restringiu-se a alegações no sentido de que: a) o RE 636.886/AL não cuidou especificamente da prescrição no processo de controle externo; ou, b) a jurisprudência atual, pacificada em torno da imprescritibilidade, diante das dúvidas e incertezas derivadas das mais recentes decisões do STF, deve continuar a ser aplicada.
	14. Para melhor compreensão das circunstâncias e da evolução lenta e constante da jurisprudência do eg. STF quanto ao tema da imprescritibilidade, é oportuna uma breve digressão histórica, ao menos até a promulgação da Constituição de 1988, após o que, muitas discussões acadêmicas, doutrinárias e jurisprudenciais se estabeleceram em torno do alcance interpretativo a ser conferido a inúmeras normas constitucionais, inclusive a do § 5º do art. 37, que assim dispõe:
	'Art. 37 (...) 
	§ 5º. A lei estabelecerá os prazos de prescrição para ilícitos praticados por qualquer agente, servidor ou não, que causem prejuízo ao erário, ressalvadas as respectivas ações de ressarcimento.' 
	15. Em uma época na qual os tribunais expressavam divergências sobre o assunto, o STF, em 2008, sob a relatoria do Exmo. Ministro Ricardo Lewandowski, ao julgar o MS 26.210/DF, admitindo a incidência, na espécie, do disposto no art. 37, § 5º, da Constituição Federal, deliberou pela imprescritibilidade da pretensão de ressarcimento aos cofres públicos. 
	16. Em seu Voto, o Ministro Lewandowski, de forma concisa, citando o Professor José Afonso da Silva, assim defendeu, no caso concreto, a incidência do § 5º do art. 37 da Carta Magna, cuja parte final estabeleceria a imprescritibilidade da pretensão ao ressarcimento:  (...) .
	17. Oportuno destacar que, no julgamento do MS 26.210-9/DF, o entendimento sustentado pelo relator não foi unânime. O Eminente Ministro Marco Aurélio, por exemplo, mostrou-se francamente contrário à interpretação pela imprescritibilidade da pretensão de ressarcimento aos cofres públicos, assim argumentando: (...) .
	18. O Exmo. Ministro Marco Aurélio, portanto, já naquela ocasião, alertou para o fato de o § 5º do art. 37 da Constituição não prever, de modo expresso, a imprescritibilidade das ações (pretensões) de ressarcimento ao erário. 
	19. O saudoso Ministro Cezar Peluso, por seu turno, com muita clareza, deu uma interpretação ao dispositivo voltada a limitar o alcance da imprescritibilidade - numa posição mais próxima à adotada pela Suprema Corte anos depois, quando do julgamento do RE 852.475/SP (Tema 897) -, senão vejamos: (...) .
	20. Não obstante, apesar das manifestações exaradas pelos doutos Ministros Marco Aurélio e Cezar Peluso, o Supremo Tribunal Federal, quando da apreciação do MS 26.210-9/DF, firmou entendimento pela imprescritibilidade generalizada das ações de ressarcimento aos cofres públicos. 
	21. Tal posicionamento se manteve até o julgamento, em 3/2/2016, do RE 669.069 (Tema 666) , da relatoria do Eminente Ministro Teori Zavascki, ocasião em que o Supremo assentou:
	'CONSTITUCIONAL E CIVIL. RESSARCIMENTO AO ERÁRIO. IMPRESCRITIBILIDADE. SENTIDO E ALCANCE DO ART. 37, § 5º, DA CONSTITUIÇÃO. 1. É prescritível a ação de reparação de danos à Fazenda Pública decorrente de ilícito civil. 2. Recurso extraordinário a que se nega provimento.' 
	22. Observo, não obstante, que, em face das discussões acerca do Tema 666, o STF fixou tese restrita às hipóteses de ilícito civil, não tendo tratado, naquela assentada, das questões atinentes às ações de ressarcimento ao erário fundadas em ilícitos qualificados como atos de improbidade administrativa.
	23. Em 2018, no julgamento do RE 852.475/SP, o STF, apreciando o Tema 897, com repercussão geral reconhecida, fixou tese no sentido de que: 'São imprescritíveis as ações de ressarcimento ao erário fundadas na prática de ato doloso tipificado na Lei de Improbidade Administrativa'. Naquela ocasião, prevaleceu, por apertada maioria, a tese ofertada pelo Exmo. Ministro Edson Fachin, no sentido de que o § 5º do art. 37 da Carta Magna tem como finalidade estabelecer a imprescritibilidade das ações civis de ressarcimento ao erário baseadas na prática de ato de improbidade administrativa doloso.
	24. Especificamente no que afeta à parte final do dispositivo em análise, ou seja, à expressão 'ressalvadas as respectivas ações de ressarcimento' - a partir da qual o Exmo. Ministro Edson Fachin, em antecipação de voto, manifestou dissenso em relação à posição que prevalecia até então -, sustentou o douto Ministro Redator que as palavras 'imprescritível' e 'imprescritibilidade' não estão grafadas, motivo pelo qual haveria espaço para diversas interpretações. Posto isso, argumentou Sua Excelência que, seja sob a ótica da compreensão doutrinária evolutiva, seja a da compreensão sistêmica, 'há leis para as primeiras ações de prescrição, isto é, ilícitos praticados por agentes, sejam eles servidores ou não, do que se apartaria uma outra lei, dotada de uma especialidade ainda maior, atinente às ações de ressarcimento, ou seja, ao tema da improbidade'. O Ministro Edson Fachin, na condição de Redator do Acórdão, tendo em conta uma possível conexão com o § 4º do art. 37 da Constituição, sustentou, então, que a parte final do § 5º diz respeito aos atos de improbidade administrativa. 
	25. Na mesma linha de pensamento, a eminente Ministra Rosa Weber externou entendimento de que 'a interpretação conjunta dos §§ 4º e 5º do art. 37 da Magna Carta aponta para a imprescritibilidade da pretensão de ressarcimento ao erário fundada em ato tipificado como improbidade administrativa'. 
	26. Também nesse sentido se posicionou a douta Ministra Carmem Lúcia, que a partir de uma interpretação sistêmica da ordem jurídica, notadamente dos §§ 4º e 5º do art. 37 da Constituição da República, destacou 'a existência autônoma dos prazos prescricionais referentes às ações pelas quais se busca apurar os atos de improbidade em contraposição à intransigência da imprescritibilidade inerente à pretensão de ressarcimento do dano causado ao erário'.
	27. Na discussão da matéria, a Corte Constitucional apreciou, ademais, a necessidade da presença do elemento subjetivo dolo para afastar a incidência da prescrição em face de ação de ressarcimento derivada de ato de improbidade administrativa. Quanto a esse aspecto, vale resgatar o seguinte excerto da Retificação do Voto proferida pelo eminente Ministro Luís Roberto Barroso, verbis: (...) .
	28. O Exmo. Ministro Ricardo Lewandowski, no curso das discussões a respeito do tema, manifestou-se no sentido de que o posicionamento do Ministro Luís Roberto Barroso se mostrava mais consentâneo com o direito de defesa e, ainda, com o art. 28 da Lei de Introdução ao Direito Brasileiro, que diz que o 'agente público responderá pessoalmente por suas decisões ou opiniões técnicas em caso de dolo ou erro grosseiro'.
	29. Por maioria, os ministros do Supremo Tribunal Federal firmaram entendimento de que o dispositivo seria aplicável aos casos de improbidade, mas que a ressalva contida in fine seria restrita aos casos dolosos. A tese firmada para o Tema 897, assim, é de que a imprescritibilidade das ações de ressarcimento ao erário alcança tão somente a prática de ato doloso tipificado na Lei de Improbidade Administrativa (LIA) . Desta feita, conforme o novel entendimento da Corte Constitucional, as hipóteses de imprescritibilidade para as ações de ressarcimento ao erário continuam a existir, mas limitadas aos casos em que se tem por configurado o cometimento de crime e/ou ato de improbidade administrativa, com a necessária presença do elemento subjetivo dolo.   
	30. Meses depois, em 20/4/2020, quando do julgamento do RE 636.886/AL, o Pretório Excelso, sob a relatoria do Exmo. Ministro Alexandre de Moraes, apreciando o Tema 899 com repercussão geral reconhecida, fixou a tese de que é prescritível a pretensão de ressarcimento ao erário fundada em decisão de Tribunal de Contas.
	31. O referido decisum teve por objeto a apreciação de recurso extraordinário, no qual se discutia a possibilidade de incidência da prescrição em ação de execução fundada em título decorrente de decisão condenatória do TCU. Enfrentou-se, naquele caso concreto, se teria ocorrido a prescrição intercorrente, em razão da inação da Advocacia-Geral da União no sentido de viabilizar a localização de bens passíveis de penhora, tendo em vista que o feito ficara paralisado por mais de cinco anos, sem notícia de que a exequente tivesse promovido as diligências necessárias ao andamento do processo. 
	32. No mencionado aresto, fixou-se entendimento de que incidiriam, na espécie, as regras estabelecidas para a prescrição da cobrança dos créditos não tributários da União, na forma disciplinada na Lei de Execução Fiscal (Lei 6.830/1980) . Quanto à utilização desse diploma legal para reger a aplicação do instituto da prescrição naquele feito, destaco o seguinte trecho do voto do Eminente Ministro Alexandre de Moraes:
    	'Após a conclusão da tomada de contas, com a apuração do débito imputado ao jurisdicionado, a decisão do TCU formalizada em acórdão terá eficácia de título executivo e será executada conforme o rito previsto na Lei de Execução Fiscal (Lei 6.830/1980) , por enquadrar-se no conceito de dívida ativa não tributária da União, conforme estatui o art. 39, § 2º, da Lei 4.320/1964...' 
	33. Observo, em face da repercussão geral reconhecida, que esse entendimento não vincula diretamente os processos que tramitam no âmbito do TCU, já que o julgamento de mérito do referido RE não discutiu, propriamente, a incidência do instituto da prescrição nos processos de controle externo. 
	34. Entrementes, considerando o contexto evolutivo do tratamento jurisprudencial dado à matéria, em especial na delimitação interpretativa do alcance da parte final do § 5º do art. 37 da Carta Magna pelo egrégio STF; o fato de tratar-se de matéria de ordem pública, a ser arguida a qualquer tempo, por provocação do interessado ou do Ministério Público, ou declarada de ofício em qualquer fase processual; e, ainda, a novel jurisprudência do TCU quanto à prescrição da pretensão punitiva, entendo que a questão da imprescritibilidade da pretensão de ressarcimento deve ser revisitada pela Corte de Contas.
	35. Afigura-se oportuno fixar alguns entendimentos e pressupostos para, então, adentrar no exame da possível incidência da ressalva constante da parte final do § 5º do art. 37 da Constituição nos processos de controle externo, notadamente nos processos de tomada de contas especial (TCE) . 
	36. Pontes de Miranda, com sua habitual proficiência, tratou das finalidades almejadas pela prescrição, destacando a paz social e a segurança jurídica. Caio Mário da Silva Pereira, por sua vez, esclarece que a prescrição, instituída com fundamento e motivação de ordem pública, afasta incertezas em torno da existência e da eficácia do direito. Como elemento indutor de estabilidade social e segurança jurídica, ou ainda de resguardo de direitos amparados pela ordem jurídica, a prescrição é regra em todos as áreas do Direito. 
	37. O professor Carlos Roberto Gonçalves, ao tratar da prescrição no âmbito do Direito Civil, registra ainda que o instituto serve como garantia do amplo direito de defesa. Observa, assim, aspectos práticos concernentes à conduta diligente, ao restringir o dever de guarda dos comprovantes somente até que se consume a prescrição da dívida, destacando que: (...) .
	38. No mesmo caminho, Luiz da Cunha Gonçalves sustenta que 'a prescrição é indispensável à estabilidade e consolidação de todos os direitos; sem ela, nada seria permanente; o proprietário jamais estaria seguro de seus direitos e o devedor nunca estaria livre de ter que pagar mais de uma vez pela mesma dívida'. 
	39. Segundo Câmara Leal, a prescrição tem por fundamento o interesse público, a estabilização do direito e o castigo à negligência. Sob este último aspecto, pondera que, para além do interesse público na segurança jurídica, a prescrição, inclusive nas instâncias judiciais e administrativas, serve para restringir o jus puniendi do Estado quando este não exercita tempestivamente o direito de aplicar sanções aos seus administrados.
	40. No ordenamento jurídico brasileiro, a prescrição, justamente em razão de sua importância na manutenção da estabilidade social e segurança jurídica, constitui uma regra que comporta poucas exceções. O art. 5º da Carta Magna trata explicitamente de duas situações que consagram a imprescritibilidade: a prática do racismo (inciso XLII) ; e a ação de grupos armados, civis ou militares, contra a ordem constitucional e o Estado Democrático (inciso XLIV) . 
	41. De forma não expressa, a Constituição também admite a imprescritibilidade em relação aos bens públicos, visto que os mesmos não podem ser usucapidos (arts. 183, § 3º, e 191, parágrafo único) ; e, segundo a jurisprudência mais recente do STF, a imprescritibilidade das ações de ressarcimento ao erário pela prática de ilícitos dolosos tipificados na Lei de Improbidade Administrativa. 
	42. Sendo a prescrição a regra, qualquer interpretação voltada a reconhecer a imprescritibilidade deve ser rigorosamente restritiva. Como visto, é essa interpretação restritiva que se observa nos mais recentes julgados da Suprema Corte em relação ao alcance da parte final do § 5º do art. 37 da Constituição Federal. 
	43. O Supremo Tribunal Federal, mediante a fixação de entendimentos para os temas 666, 897 e 899, foi estabelecendo sucessivas limitações e condições para as hipóteses de imprescritibilidade que poderiam ser extraídas do referido dispositivo constitucional. Ante tal constatação, compreendo que a jurisprudência que se firmou sobre o tema na Egrégia Corte de Contas perdeu o maior de seus pilares já em 2018, quando o Supremo fixou tese para o Tema 897, limitando a imprescritibilidade às ações de reparação ao erário fundadas no cometimento de ato doloso tipificado na Lei de Improbidade Administrativa.   
	44. Assim, ante os balizados e mais recentes pronunciamentos do Pretório Excelso, entendo que já não subsistem os fundamentos jurisprudenciais do Eg. STF que davam guarida à tese de que a ressalva prevista na parte final do § 5º do art. 37 da Constituição Federal alcança os processos de controle externo de competência do Tribunal de Contas da União.
	45. Destaque-se, por relevante, que entre as competências constitucionais do TCU não se insere o processamento e julgamento de ato de improbidade administrativa, mormente qualificado com a conduta dolosa do agente. Enquanto o art. 70, parágrafo único, da CF, estabelece a obrigação de prestar contas a qualquer pessoa física ou jurídica que arrecade, guarde, gerencie ou administre bens e valores públicos; o art. 71, inciso II, dispõe que compete ao TCU julgar as contas dos administradores e demais responsáveis por bens e valores pertencentes à Administração Pública e as contas daqueles que causarem prejuízo ao erário. Da mesma forma, a Lei 8.443/1992, por natural, não confere ao TCU competência para processar e julgar atos de improbidade administrativa.
	46. Neste ponto, importante destacar que o Tribunal de Contas da União é órgão auxiliar do Congresso Nacional no exercício do controle externo (art. 71, caput, da CF) e, assim - ainda que constituído como órgão colegiado, cujos integrantes possuem prerrogativas e competências próprias para julgar (contas) -, de modo algum poderá exercitar competências e prerrogativas exclusivas do Poder Judiciário, tais como a declaração de que determinado ato foi cometido por certo agente, com intenção deliberada de produzir o resultado (dolo) , e que se amolda aos tipos previstos na Lei 8.429/1992.
	47. Não se insere entre as atribuições da Corte de Contas, dessa maneira, a competência para julgar o cometimento de atos de improbidade administrativa, mas sim o de apreciar as contas de agentes públicos que geriram patrimônio público ou de pessoas físicas e jurídicas que deram causa a prejuízo ao erário. Embora as contas tenham por responsáveis pessoas físicas ou jurídicas, o Tribunal de Contas da União não julga pessoas, mas sim as contas dessas pessoas.
	48. Não se descuida que, nos termos dos arts. 1º e 2º da Lei 8.429/1992 (Lei de Improbidade Administrativa) , podem incorrer em improbidade administrativa os agentes públicos (pessoas físicas) , assim entendidos aqueles que exercem, ainda que transitoriamente ou sem remuneração, por eleição, nomeação, designação, contratação ou qualquer outra forma de investidura ou vínculo, mandato, cargo, emprego ou função em órgãos e entidades públicas. Tampouco que, por força do disposto no art. 3º, as disposições daquela lei são aplicáveis, no que couber, àquele que, mesmo não sendo agente público, induza ou concorra para a prática do ato de improbidade ou dele se beneficie sob qualquer forma direta ou indireta.   
	49. No entanto, conquanto incidentalmente - ao analisar as contas dos agentes públicos ou particulares -, possam estar em exame atos de gestão que configurariam, em tese, ato de improbidade administrativa, isso não legitima o TCU a manifestar-se quanto à configuração do tipo. Para tanto, há que se estabelecer o devido processo legal, instaurado no órgão do Poder Judiciário competente para conhecer da demanda. Não se pode confundir, portanto, o julgamento pelo cometimento de atos tipificados na Lei 8.429/1992 com o julgamento de contas de competência do TCU. 
	50. Nessa linha, oportuno repisar o entendimento do Exmo. Ministro Alexandre de Moraes, no Voto proferido no julgamento do RE 636.886/AL (Tema 899) , no sentido de que o TCU não perquire culpa nem dolo decorrentes do ato de improbidade, mas sim julga as contas a partir dos elementos obtidos em sua atividade fiscalizatória. Sustenta, ainda, o insigne ministro, que o TCU não avalia a existência de ato de improbidade, de modo que o fiscalizado, sem as garantias do due process of law, teria mais dificuldades para se eximir do dolo ou da culpa. Indo além, assevera Sua Excelência que, embora a irregularidade identificada pela Corte de Contas seja um ato ilícito, eis que contrário ao direito, a natureza jurídica desse ilícito não é razão suficiente para que se torne imprescritível, sobretudo porque não se poderia confirmar a existência de ato doloso de improbidade administrativa.
	51. Acolhendo o entendimento do douto ministro Alexandre de Moraes, o STF, ao resgatar o conteúdo do Tema 897, firmou, no venerável aresto, posicionamento de que ao TCU não cabe examinar e julgar a consumação de ato de improbidade administrativa dolosa, sobretudo porque, nos processos de contas, não ocorre o julgamento de pessoas, mas sim o julgamento técnico dos elementos contidos nos correspondentes autos. Senão vejamos: (...) .
    	52. Em seu voto, o Exmo. Ministro-Relator Alexandre de Moraes se aprofunda na análise dos motivos pelos quais não se atribui ao Tribunal de Contas da União a competência para apreciar o cometimento de ato de improbidade administrativa tipificado na Lei 8.429/1992, de modo que não lhe caberia, por conseguinte, avaliar se estaria presente a condição necessária para o reconhecimento da imprescritibilidade. Nessa esteira, sustenta Sua Excelência que: (...) .
    	53. No mesmo sentido assenta-se a jurisprudência do E. Superior Tribunal de Justiça, cujos precedentes evidenciam as significativas diferenças entre o processo judicial e a tomada de contas especial, consoante se colhe do seguinte excerto da Decisão proferida pela eminente Ministra Regina Helena Costa no REsp 1.817.077/PE, verbis: (...) .
	54. Ao discutir aspectos afetos ao ressarcimento ao erário pela prática de ato de improbidade administrativa, a jurisprudência do E. STJ também evidenciou preocupação com o resguardo das garantias dadas ao réu, mormente no que diz respeito ao contraditório, à ampla defesa e ao devido processo legal. Refiro-me às decisões que deliberaram sobre a continuidade ou não das ações de improbidade administrativa, tão somente para fins de ressarcimento ao erário, quando já reconhecida a prescrição da pretensão punitiva. 
	55. Nesses julgados, a Corte da Cidadania evidenciou divergências de entendimento quanto ao tema. Uma corrente defendia que a obtenção do ressarcimento deveria ser pleiteada em ação autônoma (v.g. REsp 801.846) , enquanto outra sustentava o prosseguimento da ação, mas somente quanto ao pedido ressarcitório - uma vez que, segundo a jurisprudência predominante à época, afigurava-se imprescritível a pretensão de ressarcimento (v.g. Resp 1.089.492) . Extrai-se desse conflito jurisprudencial a elevada preocupação, de ambos os lados, com as garantias de ampla defesa e pleno contraditório. Vejamos, como exemplo, excerto do voto do Exmo. Ministro Benedito Gonçalves, relator do REsp 1.289.609/DF: (...) .
	56. Ao final, no âmbito do STJ, prevaleceu a corrente que defendia que a prescrição das sanções decorrentes dos atos de improbidade administrativa não obsta, quanto ao pleito de ressarcimento dos danos causados ao erário, o prosseguimento da demanda nos autos da Ação Civil Pública por ato de improbidade administrativa (v.g. AgRg no AREsp 663.951/MG, AgRg no REsp 1.481.536/RJ, AgRg no REsp 1.287.471/PA, AREsp 650.163/MT e REsp 1.422.063/RJ) .
	57. Nessa mesma linha, em artigo publicado em 2016, o agora Ministro do STF Alexandre de Moraes manifestou-se favoravelmente à continuidade da ação civil somente para fins de ressarcimento, mesmo nos casos de prescrição das demais sanções previstas na Lei de Improbidade Administrativa, mas sem descuidar do devido processo legal, in verbis: (...) .
	58. Não bastasse a ausência de competência constitucional e legal para examinar tal ilícito, há que se reconhecer que o procedimento utilizado no âmbito do Tribunal de Contas da União, conquanto respeite os princípios do contraditório e da ampla defesa nos limites próprios dos procedimentos de controle externo, não o fazem com a mesma extensão do procedimento previsto para as ações civis por ato de improbidade administrativa.
	59. O rito prescrito para as ações por improbidade administrativa possui especificidades que fornecem maiores garantias para o exercício do contraditório e da ampla defesa, diferindo de outros procedimentos observados mesmo no juízo cível. Cito, como exemplos, as seguintes particularidades da Lei de Improbidade Administrativa:
	a) para os casos de representação à autoridade administrativa competente, os arts. 14 e 15 preveem a existência de procedimento administrativo de apuração preliminar da prática de improbidade administrativa, que, inclusive, deve ser objeto de ciência ao Ministério Público e ao Tribunal de Contas;
	b) a existência do juízo prévio de admissibilidade (juízo de delibação) , que exige que o magistrado, ao receber a petição inicial, notifique o requerido para oferecer manifestação por escrito, instruída com documentos e justificações. A finalidade de apresentação de defesa preliminar, fase essa que precede a citação, é a de evitar o ajuizamento precipitado e infundado de demanda dessa natureza; e
	c) conforme o art. 17, § 11, existe a possibilidade de revisão, a qualquer momento, da inadequação da ação, com a extinção do feito sem o julgamento de mérito.
	60. Depreende-se, em suma, que a irregularidade - assim denominada, pela Lei 8.443/1992, a impropriedade ou a falha decorrente de ato ilegal, ilegítimo ou antieconômico - pode também vir a configurar um ato tipificado na Lei de Improbidade Administrativa. Entretanto, o cometimento do ato de improbidade administrativa, para ser assim considerado, deve ser reconhecido e declarado pelo juízo competente, mediante ação que observe o rito capitulado na Lei 8.429/1992.   
	61. Mesmo no caso de omissão no dever de prestar contas, situação tipificada no art. 11, inciso VI, da Lei de Improbidade Administrativa, não há como presumir a ocorrência de ato de improbidade administrativa doloso sem o devido processo legal, haja vista a indispensável valoração dos elementos subjetivos da conduta do agente. 
	62. A jurisprudência do STJ inclina-se, majoritariamente, no sentido de que os atos tipificados no art. 11 da Lei de Improbidade Administrativa trazem, subjacente, o elemento subjetivo dolo. A mesma jurisprudência, contudo, partindo da premissa de que a não apresentação de prestação de contas, eventualmente, pode derivar de conduta culposa, entende necessário que se avalie, para fins de configuração do ilícito descrito no art. 11, inciso VI, da Lei 8.429/1992, a caracterização da conduta dolosa. A improbidade seria, assim, a ilegalidade tipificada e qualificada pelo elemento subjetivo da conduta do agente. 
	63. Colhe-se, ainda, da jurisprudência dominante no STJ, que o dolo é indispensável para a caracterização de ato de improbidade administrativa nas condutas tipificadas nos artigos 9º e 11 da Lei 8.429/1992, admitindo a ocorrência do tipo na modalidade culposa, apenas para as hipóteses previstas no artigo 10 (v.g.: REsp 734.984/SP, 1 T., Min. Luiz Fux, DJ de 16.06.2008; AgRg no REsp 479.812/SP, 2ª T., Min. Humberto Martins, DJ de 14.08.2007; REsp 842.428/ES, 2ª T., Min. Eliana Calmon, DJ de 21.05.2007; REsp 841.421/MA, 1ª T., Min. Luiz Fux, DJ de 04.10.2007; REsp 658.415/RS, 2ª T., Min. Eliana Calmon, DJ de 03.08.2006; REsp 626.034/RS, 2ª T., Min. João Otávio de Noronha, DJ de 05.06.2006; REsp 604.151/RS, Min. Teori Albino Zavascki, DJ de 08.06.2006) . 
	64. Nesse sentido, oportuno registrar o entendimento manifestado pelo Eg. STJ, ao julgar o AgRg no REsp 1.382.436/RN, em ementa assim vazada: (...) .
	65. No voto que conduziu o julgado acima referido, o eminente Ministro Humberto Martins, ao mensurar a necessidade de avaliação do elemento subjetivo com o fito de confirmar a presença do dolo, traçou um paralelo com as garantias processuais na seara penal, vejamos: (...) .
	66. Nos processos em curso na Corte de Contas, em que se apura a omissão no dever de prestar contas - hipótese que resulta no julgamento pela irregularidade das contas e, na maioria das vezes, na condenação em débito e na aplicação de sanção -, a irregularidade estará configurada, independentemente de a conduta se mostrar dolosa. O ilícito relacionado à falta de prestação de contas da Lei de Improbidade Administrativa, ao revés, reclama o reconhecimento do dolo.
	67. Daí porque a omissão no dever de prestar contas não pode levar à presunção do cometimento de ato doloso, tampouco à presunção de que se tenha por verificado ato tipificado na Lei de Improbidade Administrativa. Tendo em conta que o elemento dolo, na esteira da jurisprudência majoritária do STJ, é condição sine qua non para a configuração dos atos de improbidade tipificados no art. 11 da Lei 8.429/1992; e considerando que a Corte de Contas não tem competência para perquirir e declarar o dolo, não vejo como conferir o mesmo tratamento jurídico à omissão no dever de prestar contas previsto no art. 16, inciso III, alínea 'a', da Lei 8.443/1992; e à conduta de não prestar contas tipificada no art. 11, inciso VI, da LIA. 
	68. De se destacar, ademais, que o dolo nunca deve ser presumido; deve ser sempre provado. Nas palavras de Celso Antônio Bandeira de Mello, citando o também festejado Professor Carlos Maximiliano, a presunção sempre será pela não existência do dolo, verbis: (...) .
	69. Há que se ponderar, ainda, para o fato de o Tribunal de Contas da União, até pelos contornos da sua missão constitucional, não se encontrar devidamente aparelhado para examinar e declarar que determinado ato foi praticado dolosamente. Note-se que os procedimentos utilizados na Corte de Contas, mesmo os previstos para os processos de contas, não asseguram, na mesma extensão dos processos judiciais, o exercício da ampla defesa e do contraditório.
	70. Não se disponibilizam ao Tribunal de Contas da União, por exemplo, os instrumentos investigatórios próprios das polícias judiciárias. Desse modo, a produção de provas por iniciativa do próprio TCU está limitada à fiscalização executada por seus auditores, o que inclui auditorias e diligências. Não obstante a excelência do corpo de auditores, o trabalho investigativo realizado por um órgão policial, sobretudo quando autorizado judicialmente, com muito mais condições poderá amealhar provas cabais da existência de dolo.  
	71. Nos processos administrativos em geral, a exemplo do procedimento de controle externo, não cabe a análise da existência de dolo, basta que se confirme, ainda que tacitamente, a voluntariedade do ato. Afinal, a ocorrência da infração administrativa, além da tipicidade e da culpabilidade, requer apenas que a conduta seja voluntária. 
	72. O princípio da voluntariedade, consoante abordagem de Celso Antônio Bandeira de Mello, não exige a caracterização da culpa ou do dolo para a configuração da infração administrativa, mas somente a verificação do animus naquela conduta repelida pelo Direito. A irregularidade administrativa, portanto, decorre da confirmação de que a conduta externa, comissiva ou omissiva, além de ser contrária ao direito, resulta da vontade de determinado agente público ou a este equiparado. 
	73. A exemplo de processos que tramitam em outras instâncias não judiciais, não se afasta que, em certa medida, o processo de controle externo possa contemplar a análise da voluntariedade do ato, entretanto, isso não lhe autoriza perquirir se esse ato foi praticado com dolo. 
	74. Em suma, da atual jurisprudência do Supremo Tribunal Federal - inclusive no julgamento de Temas com repercussão geral reconhecida -, colhe-se que a ressalva estabelecida no art. 37, § 5º, in fine, da Constituição Federal, deve estar restrita às hipóteses de cometimento de ilícito penal ou ato de improbidade administrativa doloso, assim reconhecidos pelo órgão judicial competente, observado, em relação aos atos de improbidade administrativa, o procedimento previsto na Lei 8.429/1992. 
	75. Ante tal constatação, e admitindo que a jurisprudência da Corte de Contas venha a agasalhar a não incidência da ressalva prevista no § 5º do art. 37 da CF nos processos de controle externo de competência do TCU, cabe perquirir que regramento legal deve orientar a verificação da prescrição da pretensão de ressarcimento ao erário, notadamente nas tomadas de contas especiais. 
	76. Nos termos do referido dispositivo constitucional, somente lei, em sentido formal, poderá dispor sobre a prescrição, senão vejamos:
	'Art. 37. (...) 
	§ 5º A lei estabelecerá os prazos de prescrição para ilícitos praticados por qualquer agente, servidor ou não, que causem prejuízos ao erário, ressalvadas as respectivas ações de ressarcimento.'
	77. Decorre, pois, que qualquer regra tendente a fixar os prazos de prescrição, independentemente do ramo do Direito a que se dirige, deve ser estabelecida por lei strictu sensu. Inexistindo normas sobre prescrição na Lei Orgânica do TCU ou em qualquer outro diploma legal que, de modo específico, discipline o processo que tramita na Corte de Contas, cabe avaliar que normativo legal deve orientar o reconhecimento da prescrição nos processos (procedimentos) de competência do Tribunal de Contas da União. 
	78. Nesse sentido, a dúvida que exsurge é se deve o intérprete valer-se da técnica de integração normativa por meio da analogia, prevista no art. 4º da Lei de Introdução às Normas do Direito Brasileiro, ou se deve observar a regra geral, qual seja a do art. 205 do Código Civil, que estabelece que a prescrição ocorre no prazo de dez anos.
	79. Ao apreciar a incidência da prescrição em face da pretensão punitiva, em incidente de uniformização de jurisprudência, o Plenário da Corte de Contas, por meio do Acórdão 1.441/2016, discutiu, com certa profundidade, diversas teses afetas à prescrição da pretensão sancionatória. Assim, consoante as discussões que fundamentaram o aludido decisum, haja vista a variedade de decisões acerca do prazo prescricional das sanções aplicadas pelo TCU existente à época, o Plenário do Tribunal, entre outros entendimentos, deixou assente que 'a pretensão punitiva do Tribunal de Contas da União subordina-se ao prazo geral de prescrição indicado no art. 205 do Código Civil'.
	80. Na condição de Redator do referido acórdão, o douto Ministro Walton Alencar Rodrigues externou compreensão no sentido de que, sendo a matéria de estrita reserva legal, não caberia a utilização de analogia na solução da controvérsia. Sustentou Sua Excelência, então, que o art. 4º da Lei de Introdução às Normas do Direito Brasileiro admite a deliberação de questão jurídica com base na analogia, nos costumes e nos princípios gerais do direito, mas apenas quando a lei for omissa. No caso da prescrição da pretensão punitiva, segundo o Redator, não haveria lacuna a ser preenchida, tendo em conta a incidência direta do art. 205 do Código Civil. 
	81. Considerando a ausência de lei específica, o Exmo. Ministro Walton Alencar Rodrigues, em seu voto, defendeu que o único prazo prescricional aplicável ao processo de controle externo é o indicado no art. 205 do Código Civil, eis que esta é 'a regra geral e não se pode ignorar que os institutos que integram a parte geral da legislação civil codificada espraiam-se por todo o ordenamento jurídico, suplementando-o e integrando-o'. O Eminente Redator, defendendo a 'incidência da regra geral de prescrição assentada no Código Civil, aplicável a todos os casos em que a lei sobre ela não dispuser explicitamente', sustentou que a parte geral do referido Código, por contemplar princípios que não se restringem à matéria cível, apresenta regras aplicáveis a outros ramos do direito.
	82. Em declaração de voto formulada para a mesma deliberação, o Exmo. Ministro Bruno Dantas abordou o assunto do seguinte modo, in verbis:
	'37. Não vislumbro possibilidade jurídica de desrespeitarmos essas duas vontades da mais alta legitimidade no quadro de um Estado Democrático de Direito: a do poder constituinte, ao atribuir unicamente ao legislador a decisão sobre o prazo prescricional aplicável; e a do legislador, ao definir que, na ausência de lei específica, vigora o prazo geral de dez anos.'
	83. O Eminente Ministro Walton Alencar Rodrigues, ainda em seu voto, sustentou que, sob variados aspectos e circunstâncias, o direito público e o direito privado devem ser vistos como um todo, motivo pelo qual se admite a utilização de normas do direito civil no âmbito da Corte de Contas. Neste ponto, sua opinião se alinhou com a do Exmo. Ministro Bruno Dantas, que assim se pronunciou:
	'39. Cabe destacar, ainda, que é indevida a oposição entre o público e o privado estabelecida com a finalidade de afastar incidência da regra decenal. O alcance da parte geral do Código Civil não se limita às relações privadas, enfeixando regras que conformam verdadeira 'Teoria Geral do Direito'. Esse é o entendimento da doutrina, nacional e estrangeira, citada no voto do Ministro Walton Alencar Rodrigues (Caio Mário da Silva Pereira, Paulo Nader, Maria Helena Diniz, além de Marcel Planiol, Georges Ripert e Jean Boulanger) .'
	84. Destarte, os fundamentos do Acórdão 1441/2016-TCU-Plenário, sobretudo no que concerne à utilização de normas do Código Civil relacionadas à prescrição, se válidos para o delineamento da prescrição da pretensão punitiva no âmbito da Corte de Contas, também se mostram adequados para parametrizar a prescrição da pretensão de ressarcimento. Afinal, a pretensão punitiva tem natureza essencialmente sancionatória, enquanto a pretensão de ressarcimento tem natureza reparatória ou compensatória, matérias que guardam mais afinidade com a legislação cível, em especial com a atinente à responsabilidade civil.
	85. Compreendo, pois, que, em razão de seu caráter genérico e da ausência de normas específicas que disciplinem o assunto, o art. 205 do Código Civil - que constitui a regra geral de prescrição - deve incidir, a priori, em todas as situações para as quais a lei não tenha estabelecido prazo inferior. O prazo de dez anos, assim, constitui a prescrição ordinária, eis que aplicável quando a lei não estabelece prazo menor.
	86. As normas de direito civil, notadamente as insertas na parte geral do Código Civil, por sua abrangência e estofo em sólidos princípios de direito, devem orientar a aplicação do Direito em todos os ramos, quando não conflitantes com matérias especificamente reguladas. Sobre essa possibilidade, vejamos o que diz o saudoso e renomado civilista Caio Mário da Silva Pereira: (...) .
	87. Por esse caminho não se estará a preencher hiatos, mas sim a reconhecer que, na inexistência de norma específica para a hipótese, deve incidir a regra fixada no art. 205 do Código Civil. Conquanto inespecífica, a referida norma é perfeitamente aplicável para regular a matéria da prescrição da pretensão de ressarcimento em processos de controle externo. A adequação da incidência da regra geral estabelecida no art. 205 do Código Civil decorre, não apenas da larga abrangência e da natureza principiológica da parte geral do Direito Civil, mas, sobretudo, de sua perfeita compatibilidade com as normas que, desde muito, regem o procedimento de controle externo. 
	88. Como visto anteriormente, o Código Civil, por muito tempo, orientou o exame da prescrição nos processos que tramitam na Corte de Contas. Conforme rememorado, para os fatos anteriores à promulgação da Constituição Federal de 1988, a jurisprudência do TCU oscilava entre as teses que reconheciam a prescrição no prazo de vinte anos e aquela que sustentava a imprescritibilidade da pretensão de ressarcimento ao erário, sempre com base em dispositivos do Código Civil de 1916. Para os fatos posteriores à promulgação da Constituição de 1988, aqueles que defendiam a prescritibilidade vintenária continuavam escorados na Lei 3.071/1916, enquanto os demais suscitavam a incidência do art. 37, § 5º, da CF/88. 
	89. Após a entrada em vigor do atual Código Civil, os integrantes da corrente que defendia a incidência da prescrição passaram a utilizar, como fundamento, os arts. 205 e 2.028 dessa lei. Somente em 2008, com o julgamento do já referido MS 26.210-9/DF, é que a jurisprudência da Corte de Contas se pacificou em torno da imprescritibilidade da pretensão de ressarcimento. Especificamente quanto à prescrição da pretensão punitiva, o Plenário do TCU, por meio do Acórdão 1.441/2016, deliberou que, por diversos aspectos, o instituto da prescrição deveria ser regido pelo atual Código Civil.
	90. E nesse passo, para que não se afronte a harmonia e o caráter sistêmico de suas normas, o Código Civil também pode e deve servir de parâmetro para o regramento de outras questões, como, por exemplo, e no que couber: as causas de suspensão previstas nos arts. 198 e 200; as causas interruptivas do art. 202, incisos I e VI; o recomeço da contagem do prazo estabelecido no art. 202, parágrafo único; a prescrição intercorrente prevista no art. 202, parágrafo único; os efeitos da interrupção efetuada contra devedor solidário, ex vi do art. 204, § 1º, in fine; o prazo geral de dez anos previsto no art. 205; e, o dever de guarda de documentos de que trata o art. 1.194.
	91. Em face do até aqui exposto, não vislumbro óbice de que o reconhecimento da prescrição da pretensão de ressarcimento aos cofres públicos - instrumentalizada nos processos de contas que tramitam no TCU - também se subordine ao prazo geral de prescrição indicado no art. 205 do Código Civil, a contar da data de ocorrência da irregularidade que deu origem ao débito, em consonância com o art. 189 da mesma lei. 
	92. A outra opção seria valer-se da integração normativa com o uso da analogia, alternativa prevista no art. 4º da Lei de Introdução ao Direito Brasileiro. Para tanto, faz-se necessário que as situações, embora distintas, guardem similitudes suficientes para justificar a utilização de norma originalmente prevista para outra circunstância. Com objetividade, esclarece Maria Helena Diniz que a analogia 'consiste em aplicar a um caso não previsto de modo direto ou específico por uma norma jurídica, uma norma prevista para uma hipótese distinta, mas semelhante ao caso não contemplado'.
	93. É consenso na doutrina que a analogia resulta na aplicação, ao caso concreto, de uma norma prevista para uma hipótese distinta, desde que reconhecida a semelhança entre o referido caso e a hipótese prevista na norma. Consoante assinala Luiz Sérgio Fernandes Souza: (...) .
	94. Reforçando a importância da existência de relevante semelhança entre as hipóteses positivadas e os casos não previstos por norma jurídica, trago as considerações de Deocleciano Torrieri Guimarães sobre a analogia: (...) .
	95. Portanto, havendo semelhança, identidade ou afinidade entre o caso concreto e a hipótese prevista na norma existente, seria aplicável a analogia legis para suprimento da lacuna verificada. 
	96. Não obstante, como veremos mais adiante, as normas de direito administrativo que tratam da prescrição evidenciam, sob certos aspectos, caracteres que podem se mostrar incompatíveis com o processo de contas de competência do TCU. Conquanto essas normas apresentem semelhanças com os processos de controle externo, notadamente nas notas de Direito Público, também há divergências e incongruências entre as hipóteses previstas no texto da lei e os casos que demandariam a integração normativa. 
	97. Uma vez que a jurisprudência do Colendo Supremo Tribunal Federal não apresenta solução acerca da norma a ser empregada na regulação da questão da prescrição da pretensão de ressarcimento no âmbito do TCU, entendo oportuno examinar a temática à luz da jurisprudência do Egrégio STJ. 
	98. Registro, de pronto, não ignorar que a mais recente jurisprudência do STJ, de modo majoritário, valendo-se da integração normativa com o uso da analogia, consagra a aplicação do prazo de prescrição quinquenal nos processos de competência da Corte de Contas. Desta feita, tanto quando agasalhava a tese da imprescritibilidade da pretensão de ressarcimento, quanto após a evolução do entendimento em sentido diverso, extrai-se da jurisprudência do Eg. STJ que, não havendo previsão legal de prazo para a atuação do Tribunal de Contas da União, deve ser aplicado o prazo prescricional de 5 (cinco) anos, por analogia aos arts. 1º do Decreto 20.910/1932 e 1º da Lei 9.873/1999, conforme se extrai dos seguintes precedentes, in verbis: 
	'ADMINISTRATIVO. TOMADA DE CONTAS ESPECIAL. DANO AO ERÁRIO. RESSARCIMENTO. IMPRESCRITIBILIDADE. MULTA. PRESCRIÇÃO QÜINQÜENAL. ART. 1º DA LEI 9.873/1999. INAPLICABILIDADE. (...) (REsp 894.539/PI, Rel. Ministro HERMAN BENJAMIN, SEGUNDA TURMA, julgado em 20/08/2009, DJe 27/08/2009,) 
	PROCESSUAL CIVIL E ADMINISTRATIVO. RECURSO ESPECIAL. TRIBUNAL DE CONTAS DA UNIÃO. PROCESSO DE TOMADA DE CONTAS ESPECIAL. VIOLAÇÃO A INSTRUÇÃO NORMATIVA. EXAME INCABÍVEL EM SEDE DE APELO ESPECIAL. ARTS. 31 E 57 DA LEI 8.443/92, 471 DO CPC, 884 DO CC, 26, VI, E 27, § 1º, DA LEI 9.784/99. AUSÊNCIA DE PREQUESTIONAMENTO. SÚMULA 211/STJ. TESE DE PRESCRIÇÃO ADMINISTRATIVA. AUSÊNCIA OU FALHA NA PRESTAÇÃO DE CONTAS. IMPUTAÇÃO DO DÉBITO E APLICAÇÃO DE SANÇÃO. NÃO CONFIGURAÇÃO DE HIPÓTESE DE IMPRESCRITIBILIDADE. LACUNA LEGISLATIVA. NECESSIDADE DE INTEGRAÇÃO POR ANALOGIA. APLICAÇÃO DO PRAZO QUINQUENAL. DECURSO. OCORRÊNCIA. (...) (REsp 1480350/RS, Rel. Ministro BENEDITO GONÇALVES, PRIMEIRA TURMA, julgado em 05/04/2016, DJe 12/04/2016,) 
	ADMINISTRATIVO. PREFEITO. PROCEDIMENTO ADMINISTRATIVO. TCU. RESSARCIMENTO AO ERÁRIO. AÇÃO ANULATÓRIA. PRESCRIÇÃO QUINQUENAL. PRECEDENTE DA SEGUNDA TURMA: RESP N. 1.480.350/RS. PRECEDENTE DA PRIMEIRA TURMA: RESP N. 1.129.206/PR. (...) (REsp 1464480/PE, Rel. Ministro FRANCISCO FALCÃO, SEGUNDA TURMA, julgado em 13/06/2017, DJe 23/06/2017,) '
	99. Em linha com esses precedentes, foram proferidas diversas decisões monocráticas no sentido da aplicação do prazo quinquenal, a exemplo daquelas exaradas nos Recursos Especiais 1.817.077/PE, Rel. Ministra Regina Helena Costa; 1.777.077/PE, Rel. Ministra Assusete Magalhães; 1.688.743/CE, Rel. Ministro Mauro Campbell Marques; 1.426.396/SE e 1.601.482/RN, Rel. Ministro Napoleão Nunes Maia Filho; 1.735.909/AC, Rel. Ministro Benedito Gonçalves, entre outras.
	100. Dos precedentes cujas ementas foram transcritas neste parecer, revela-se paradigmático o julgamento do REsp 1.480.350/RS pelo STJ, no qual foi consagrada a atual tese de que 'em virtude da lacuna legislativa, pois não há previsão legal de prazo para a atuação do Tribunal de Contas da União, deve ser-lhe aplicado o prazo quinquenal, por analogia aos arts. 1º do Decreto 20.910/32 e 1º da Lei 9.873/99', nos termos da respectiva ementa.  
	101. Naquela oportunidade, evoluindo o entendimento que prevaleceu no julgamento do REsp 894.539/PI (ementa acima transcrita) - em que se aplicou o prazo quinquenal para a instauração da tomada de contas especial apenas no tocante à aplicação da multa prevista nos arts. 57 e 58 da Lei 8.443/1992 - o STJ decidiu pela aplicação do prazo quinquenal não apenas à pretensão punitiva da Corte de Contas, mas também à pretensão do ressarcimento do débito. 
	102. Para tanto, com base nas razões expostas pelo eminente Ministro-Relator Benedito Gonçalves, o STJ pautou seu entendimento na diferenciação entre o processo de controle externo que tramita no âmbito do TCU e a ação de ressarcimento ajuizada perante o Poder Judiciário, notadamente no que diz respeito ao ônus da prova. Daí extraindo que, enquanto no processo de tomada de contas o ônus da prova da boa e regular aplicação das verbas públicas é imputado ao responsável pela gestão dos recursos repassados pela União, na ação de ressarcimento o ônus da prova do dano ao erário cabe a quem requer o ressarcimento perante o Poder Judiciário. 
	103. Justamente dessa distinção entre o ônus da prova no processo de controle externo e na ação de ressarcimento, derivou-se o principal fundamento para que o STJ concluísse que, diferentemente do que ocorria com a ação de ressarcimento, a atuação do Tribunal de Contas da União, inclusive quanto à pretensão de ressarcimento ao erário, estaria sujeita à prescrição, não cabendo, pois, aplicar aos processos de controle externo a ressalva presente na parte final do § 5º do art. 37 da Constituição, como bem restou assentado no voto do Ministro-Relator Benedito Gonçalves, in verbis: (...) .
	104. Extrai-se, pois, que superada a questão concernente à aplicabilidade da ressalva constante da parte final do § 5º do art. 37 da Constituição aos processos de controle externo, especialmente na tomada de contas especial, o STJ avançou na discussão com vistas a identificar o prazo prescricional que, no seu entender, seria aplicável aos processos que tramitam no âmbito da Corte de Contas. 
	105. Assim, partindo do entendimento de que inexistiria 'prazo previsto na legislação para essa específica atuação administrativa' e descartando, 'de pronto, a aplicação das regras gerais de prescrição previstas no Código Civil em virtude da especificidade do Direito Administrativo em face do Direito Privado', o STJ se valeu da analogia, como recurso de integração legislativa, para asseverar que a tomada de contas especial estaria sujeita ao prazo prescricional de 5 (cinco) anos. Isso sob o entendimento de que não haveria 'motivo bastante para distinguir a hipótese dos autos ao das regras específicas similares, em que a Administração possui o prazo de 5 anos para apurar infrações, ou mesmo da regra geral que impõe o prazo de 5 anos para as ações dos administrados contra a Administração', conforme se depreende dos fundamentos do voto do Ministro-Relator Benedito Gonçalves, nestes termos: (...) .
	106. Embora o STJ tenha se baseado na existência de diversas normas de direito administrativo que estabeleceram, para as matérias nelas disciplinadas, o prazo decadencial ou prescricional de 5 (cinco) anos, compreendo, com a máxima vênia, que a Corte Superior não se aprofundou na análise dessas normas com o fim de avaliar se seriam realmente compatíveis, ou melhor dizendo, não conflitantes com as finalidades e especificidades dos processos de controle externo, por meio dos quais se desenvolve a atuação da Corte de Contas. 
	107. Nesse sentido, observo que o Acórdão prolatado no REsp 894.539/PI defende a aplicação da Lei 9.873/1999 apenas para a prescrição da aplicação de multas fundamentadas nos arts. 57 e 58 da Lei 8.443/1992, eis que admite a imprescritibilidade da pretensão de ressarcimento. Quanto à decisão prolatada no REsp 1.480.350/RS, convém enfatizar que o Exmo. Ministro-Relator Benedito Gonçalves utiliza-se do argumento de que o ônus da prova recai sobre o responsável apenas para defender a existência de prescrição, isto é, não o utiliza para defender a aplicação do prazo previsto na Lei 9.873/1999. A decisão adotada no REsp 1.464.480/PE também não se aprofunda na análise da aplicação de normas de Direito Administrativo, limitando-se a citar, como precedente, o REsp 1.480.350/RS.
	108. Os arestos supracitados, portanto, em que pese o desenvolvimento de teses que asseveram a necessidade do reconhecimento da prescrição, não adentraram no exame da compatibilidade da norma elegida, qual seja a Lei 9.873/1999, com as peculiaridades do processo no âmbito do Tribunal de Contas da União. Ainda que tais julgados tivessem realizado o exame minudente da matéria, serviriam, tão somente, como elementos formadores de convicção a respeito da norma a incidir sobre a questão da prescrição da pretensão de ressarcimento - não apenas pela ausência de caráter vinculante, como também pela observância, sempre necessária, do princípio da independência das instâncias. 
	109. Dito isso, devo destacar que, em nosso sistema, havendo, de fato, uma lacuna legislativa, essa deve ser resolvida a partir de rastreamento feito no próprio ordenamento jurídico. Em se tratando de prescrição, por força de norma constitucional, o complemento deve ser extraído de norma legal em sentido estrito. O art. 4º da Lei de Introdução às Normas do Direito Brasileiro (Decreto-lei 4.657/1942) , para fins de solução das lacunas da lei, concebe a utilização da analogia, dos costumes e dos princípios gerais do direito. 
	110. No entanto, conforme já registrei, para além da utilização de um prazo prescricional que aparente ser mais adequado para as instâncias administrativas, é necessário avaliar se as referidas normas, ainda que regulem procedimentos administrativos, amoldam-se aos processos de contas e de fiscalização que tramitam no TCU. 
	111. Não basta atribuir à utilização dos métodos de interpretações analógica e extensiva mera potencialidade teórica de resolver a contento a quaestio iuris relacionada à prescrição da pretensão punitiva e de ressarcimento no âmbito do Tribunal de Contas. É imprescindível que as normas que se pretende aplicar analogicamente sejam capazes de disciplinar, de forma ampla e integral, o processo de controle externo com toda a sua complexidade e especificidades, sem que a aplicação indiscriminada dessas normas resulte em incoerências, omissões e obscuridades que, em última análise, acabem por inviabilizar o próprio processo de controle externo.
	112. Sendo assim, faz-se necessário examinar e explorar as normas possivelmente incidentes, visando à seleção da que melhor se amolda às particularidades do processo no âmbito da Corte de Contas e à identificação dos diplomas normativos cuja origem e aplicabilidade não guardam familiaridade com o procedimento em tela. Nessa análise, importante ter sempre em conta, consoante já registrado, que somente lei formal pode dispor sobre a prescrição, conforme disciplina do art. 37 da Constituição Federal.
	113. Colhe-se, da jurisprudência do TCU, diversas teses que buscam vincular a prescrição do débito a diplomas legais que regulam a instância administrativa, quais sejam: a Lei da Prescrição Administrativa (Lei 9.873/1999) ; o Regime Jurídico Único dos Servidores Públicos Civis da União (Lei 8.112/1990) ; a Lei do Processo Administrativo (Lei 9.784/1999) ; e a Lei de Execução Fiscal (Lei 6.830/1980) . Embora sejam referidas com menos frequência, registrem-se, ainda, outras normas de natureza administrativa que tratam de aspectos relacionados à prescrição, tais como o Decreto 20.910/1932 e as Leis 5.172/1966, 8.429/1992, 12.529/2011 e 12.846/2013.  
	114. Conquanto ambas sejam não judiciais, não há que se confundir a instância de controle externo com a instância administrativa em sentido estrito, regulada, entre outras, pelas Leis 9.784/1999 e Lei 8.112/1990. As significativas diferenças entre o procedimento de controle externo e o procedimento administrativo comum ou ordinário, não raro, evidenciam ser incompatível a utilização recíproca das normas especificamente editadas para cada um desses procedimentos. 
	115. Embora reconhecendo a natureza administrativa da instância de controle externo, Mileski evidencia a distinção, destacando algumas de suas peculiaridades:
	' (...) torna-se óbvio que o julgamento realizado pelo Tribunal de Contas não possui natureza jurisdicional judicial. Contudo, também não pode ser considerado meramente administrativo. Possui o caráter administrativo, mas com a qualificação do poder jurisdicional administrativo, que deriva de competência constitucional expressamente estabelecida, com a delimitação do poder de conhecer e julgar as contas prestadas pelos administradores e demais responsáveis por dinheiros, bens e valores públicos.' 
	116. Observo, nessa linha, que o procedimento de controle externo se distingue do procedimento administrativo propriamente dito em numerosos e variados aspectos, tais como: os que dizem respeito às finalidades e competências estabelecidas constitucionalmente; à abrangência da jurisdição; à composição do colegiado julgador; à existência de fases iniciais em outros órgãos; à formação de título executivo a partir da decisão condenatória; à inclusão de pessoas jurídicas e de particulares como responsáveis, presente ou não a solidariedade com o agente público ou com alguém a este equiparado; à variedade de recursos; à prevalência do princípio da verdade material; à audiência do Ministério Público de Contas; e, ainda, à finalidade dos processos de contas e de fiscalização.
	117. A título de exuberante ilustração, reproduzo interessante observação de Carlos Ayres Britto a respeito do controle externo:
	'Esse o pano de fundo para uma proposição complementar: a proposição de que os processos instaurados pelos Tribunais de Contas têm sua própria ontologia. São processos de contas, e não processos parlamentares, nem judiciais, nem administrativos. Que não sejam processos parlamentares nem judiciais, já ficou anotado e até justificado (relembrando, apenas, que os Parlamentos decidem por critério de oportunidade e conveniência) . Que também não sejam processos administrativos, basta evidenciar que as Instituições de Contas não julgam da própria atividade externa corporis (quem assim procede são os órgãos administrativos) , mas da atividade de outros órgãos, outros agentes públicos, outras pessoas, enfim. Sua atuação é consequência de uma precedente atuação (a administrativa) , e não um proceder originário. E seu operar institucional não é propriamente um tirar competências da lei para agir, mas ver se quem tirou competências da lei para agir estava autorizado a fazê-lo e em que medida.'
	118. Em que pese não tratar da questão da prescrição no âmbito do Tribunal de Contas da União, a Lei 8.443/1992 estabelece as bases do processo de controle externo, substancialmente divergentes e, por vezes, conflitantes com as dos processos administrativos de que tratam, por exemplo, as Leis 8.112/1990 e 9.784/1999. Em vista disso, no que diz respeito à prescrição da pretensão de ressarcimento, não extraio da jurisprudência do E. STJ, com todas as vênias, fundamento suficiente para atrair a imperiosa aplicação das regras fixadas nas referidas leis, inclusive quanto ao prazo prescricional, à definição do termo a quo, às causas de suspensão e interrupção da contagem do prazo e, ainda, à prescrição intercorrente. 
	119. Sob essa perspectiva, o Eminente Ministro Walton Alencar Rodrigues, no voto proferido por ocasião do Acórdão 1441/2016-TCU-Plenário, apontou aspectos que revelam a inadequação da utilização dos prazos fixados na Lei 8.112/1990 como parâmetros para a prescrição da pretensão punitiva. Os argumentos de Sua Excelência, a meu sentir, se amoldam também à prescrição da pretensão de ressarcimento, mormente no tocante à inconveniência do escalonamento de prazos conforme a gravidade do ilícito (art. 110) , senão vejamos: (...) .
	120. Especificamente quanto à Lei 9.873/1999, devo salientar que trata exclusivamente da prescrição da ação punitiva do Estado e não da pretensão de ressarcimento aos cofres públicos. Logo no caput do art. 1º, resta configurado que a prescrição atinge a 'ação punitiva da Administração Pública Federal, direta e indireta, no exercício do poder de polícia, objetivando apurar infração à legislação em vigor'. 
	121. Uma vez que se restringe a dispor sobre a prescrição da pretensão sancionatória no contexto do procedimento administrativo comum, a referida lei não busca fixar normas para questões que tenham mais afinidade com a reparação de prejuízos. Se comparada com o regramento trazido pelo Código Civil, constata-se que a Lei 9.873/1999 deixa de contemplar diversos aspectos, tais como:
	a) a continuidade da contagem do prazo no caso de falecimento do responsável, norma que não poderia vigorar na pretensão punitiva, haja vista a proibição contida no art. 5º, inciso XLV, da Constituição Federal (art. 196 do Código Civil) ;
	b) a impossibilidade da contagem de prazo prescricional contra os ausentes do país a serviço público da União, estados ou municípios (art. 198 do Código Civil) ;
	c) a interrupção motivada por ato inequívoco que importe reconhecimento do direito pelo devedor, algo que somente pode ocorrer no caso da pretensão de ressarcimento (art. 202, inciso VI) ;
	d) a interrupção operada contra o codevedor, ou seu herdeiro, que não deve prejudicar os demais coobrigados, norma que não incidiria em processo que pretendesse exclusivamente a aplicação de sanção (art. 204, §2º, do Código Civil) ; e
	e) o dever de conservar documentos, por parte do empresário e da sociedade empresária, enquanto não ocorrer a prescrição ou a decadência no tocante aos atos neles consignados (art. 1.194 do Código Civil) . 
	122. No meu sentir, pelas razões acima, não se mostra apropriada a aplicação das regras de prescrição da Lei 9.873/1999 aos procedimentos de contas utilizados no âmbito do TCU, sobretudo quando cotejadas com as normas presentes no Código Civil. 
	123. As regras de prescrição estabelecidas na Lei 6.830/1980, a sua vez, foram utilizadas pelo E. STF para regular a prescrição em ação de execução fundada em decisão de tribunal de contas (RE 636.886/AL, Rel. Ministro Alexandre de Moraes) . O que não significa, contudo, serem adequadas para dispor sobre a questão no procedimento de controle externo. Afinal, a Lei 6.830/1980 serve como regramento de ações judiciais executórias de débitos já constituídos. Os processos de contas especiais, de modo diverso, não são de natureza executória, uma vez que voltados a identificar o responsável e a quantificar o dano decorrente do ato irregular. 
	124. Desse modo, parte dos dispositivos da Lei 6.830/1980 concernentes à prescrição não aparentam se harmonizar com o processo de controle externo. Refiro-me, v.g., à suspensão da prescrição em razão de inscrição em dívida ativa (art. 2º, § 3º) e à suspensão do prazo de prescrição quando não encontrados bens penhoráveis (art. 40, caput) . Note-se que, em ambos os casos, a suspensão deve ocorrer em virtude da caracterização de situações típicas de processos de execução, motivo pelo qual não é possível encontrar paralelo nos atos processuais comuns ao procedimento adotado no âmbito da Corte de Contas. 
	125. A inscrição em dívida ativa, por exemplo, ocorre após o esgotamento de prazo fixado para pagamento, por lei ou por decisão em processo regular (art. 201 do CTN) , condições que não são observadas no curso do processo de contas ordinárias ou especiais. A busca por bens penhoráveis, do mesmo modo, não constitui objetivo do processo de controle externo, mas sim, posteriormente, das ações de execução movidas pela Advocacia-Geral da União com base em acórdãos condenatórios ou sancionatórios proferidos pelo TCU.
	126. É bem verdade que a Corte de Contas, por meio do Ministério Público de Contas, pode solicitar à AGU, ou, conforme o caso, aos dirigentes das entidades jurisdicionadas, a adoção de medidas no sentido do arresto dos bens dos responsáveis, mas somente em razão de já terem sido condenados em débito (arts. 1º, inciso IX; 23, inciso III, alínea 'c'; 61 e 81, inciso III, da Lei 8.443/1992) . Isso implica dizer que a Advocacia-Geral da União adotará tal medida em via judicial, previamente ou concomitantemente à execução de decisão definitiva do Tribunal de Contas da União.
	127. Ainda sobre a aplicação de outras normas de direito público que preveem prazo prescricional de cinco anos, destaco posicionamento externado pelo Exmo. Ministro Bruno Dantas, quando do julgamento que culminou na prolação do já mencionado Acórdão 1441/2016-TCU-Plenário, litteris:
	'44. Esse aspecto demonstra a impossibilidade da adoção do prazo prescricional de cinco anos sem prejuízos à coerência do conjunto das normas de controle externo. É dizer, o sistema não fecha, porquanto não é possível compatibilizar de maneira harmônica prescrição quinquenal para a pretensão de atuação do Tribunal com a previsão legal de prazo recursal em cinco anos a ser exercido pelo Ministério Público, sob pena de subtrair essa possibilidade de atuação do MP/TCU no tocante à aplicação de sanções pelo TCU.' 
	128. Compreendo, pois, que as normas acima examinadas revelam aspectos que, em um exame mais acurado, têm o potencial de se mostrarem incompatíveis com o procedimento de controle externo, notadamente com aquele adotado no TCU para os processos de contas ordinárias e de tomada de contas especial. Nesse contexto, estar-se-ia diante de uma familiaridade apenas aparente e, por isso mesmo, insuficiente para autorizar o uso de qualquer dessas normas, por analogia, para parametrizar a aplicação do instituto da prescrição nos procedimentos de controle externo. 
	129. Quanto a este ponto, valho-me, uma vez mais, das lições de Maria Helena Diniz, ao realçar as sutilezas da integração normativa com o uso da analogia, litteris:
	'Percebe-se que o problema da aplicação analógica não está na averiguação das notas comuns entre fato-tipo e o não previsto, mas sim em verificar se, valorativamente, essa coincidência justifica um tratamento jurídico idêntico para fatos examinados.'
	130. Essas aparentes incongruências - entre as normas de direito administrativo e o procedimento adotado na Corte de Contas -, portanto, impedem que se reconheça a similitude requerida pela técnica da integração por analogia e me leva a considerar apropriada a incidência da regra geral estatuída no Código Civil.
	131. Esse aspecto ganha contornos acentuados quando se constata que o TCU, consoante já registrado, evoluiu sua jurisprudência para admitir a incidência da prescrição da pretensão punitiva, tendo adotado, como paradigma, o prazo decenal fundado na regra geral do Código Civil. Evidencia-se, assim, constituir um contrassenso jurídico admitir a utilização do prazo decenal para regular a prescrição da pretensão sancionatória e, simultaneamente, o prazo quinquenal para a pretensão de ressarcimento. 
	132. De salientar, ademais, que diversamente das leis administrativas em comento, o Código Civil não se limita a regulamentar o marco inicial, bem assim as causas de interrupção da prescrição. Indo além, trata dos efeitos da interrupção contra o devedor solidário, do recomeço da contagem, do dever de guarda de documentos e das causas de suspensão. Nesse sentido, o Código Civil permite, por completo, a verificação da ocorrência da prescrição da pretensão de ressarcimento no âmbito do TCU.
	133. Admitindo que o Egrégio Tribunal de Contas da União, seguindo o entendimento que ora busquei fundamentar, venha a reconhecer não somente a incidência da prescrição quanto à pretensão de ressarcimento, mas também o prazo decenal fixado no art. 205 do Código Civil, exsurge a necessidade de se avaliar qual procedimento deve ser seguido pela Corte de Contas após tal constatação, ou seja, quais providências devem ser tomadas e, ainda, quais devem deixar de ser adotadas. 
	134. Em meu sentir, no caso de contas ordinárias, o reconhecimento da ocorrência da prescrição da pretensão de ressarcimento deve redundar na desconsideração daqueles atos e fatos - especificamente alcançados pela prescrição - no julgamento meritório da gestão. Esses, assim, não devem influenciar na avaliação do mérito da gestão do responsável, tampouco servir como fundamento para a aplicação de qualquer sanção ao administrador, ressalvada a possibilidade de ciência, recomendações e determinações, dado o caráter corretivo dessas providências.
	135. Desse modo, havendo a prescrição da pretensão de ressarcimento, a Corte de Contas, no exercício da competência prevista no art. 71, inciso II, da Constituição, deve julgar as contas anuais dos gestores da administração direta e indireta, mas desconsiderando, para efeito de débito ou como motivo para a irregularidade das contas e para a aplicação de sanção, os atos e fatos alcançados pela prescrição. 
	136. Isso porque, no julgamento de contas ordinárias, por dever constitucionalmente imposto (art. 71, inciso II) , a Corte de Contas tem que apreciar a gestão de administradores públicos durante um certo exercício. Para tanto, faz-se necessário ponderar se determinados atos ou fatos devem influenciar na análise de mérito da gestão. Para este membro do Parquet especializado, na formação de convicção a respeito da regularidade ou não da gestão, em atendimento aos princípios da ampla defesa e do contraditório, bem assim da estabilidade social e segurança jurídica, faz-se necessário excluir os atos e fatos alcançados pela prescrição das pretensões de ressarcimento e sancionatória.  
	137. Há que se ponderar, ademais, que a apreciação de contas anuais tem como objetivo, no restrito âmbito daquele órgão ou entidade, identificar a existência de falhas e deficiências de gestão, contribuindo não apenas para a correção de irregularidades, mas também para a prevenção de novas impropriedades ou da repetição das falhas já observadas. Em que pese o julgamento alcançar as contas dos gestores, a existência de processos de contas anuais também se explica pela importância de se avaliar a gestão de determinado órgão ou entidade durante aquele específico período de tempo, sempre com a finalidade de dar transparência aos gastos e avaliar a eficiência da gestão. 
	138. Na apreciação dessas contas ordinárias é que o Tribunal terá a oportunidade de efetivar recomendações, cientificações e determinações de natureza corretiva ou preventiva, com vistas ao aprimoramento da governança daquele ente público. A natureza corretiva e preventiva dessas ações encontra-se conceituada na recente Resolução-TCU 315/2020, que trata da elaboração de deliberações que contemplem medidas a serem tomadas pelas unidades jurisdicionadas no âmbito do Tribunal de Contas da União: (...) .
	139. A importância da 'determinação' como instrumento de aperfeiçoamento da gestão pública também pode ser observada na própria Lei 8.443/1992. Assim é que o seu art. 18, tratando do julgamento pela regularidade com ressalva das contas, prevê a efetivação de determinação, aos responsáveis, para que adotem as medidas necessárias à correção das impropriedades ou faltas identificadas, de modo a prevenir a ocorrência de outras semelhantes. A LOTCU também prevê o julgamento pela irregularidade das contas no caso de reincidência no descumprimento de determinação efetuada em processo de tomada ou prestação de contas (art. 16, § 1º) .
	140. Desse modo, na prática, se todos os atos e fatos atribuíveis ao responsável forem alcançados pela prescrição, o julgamento de suas contas deve ser, em caráter excepcional, pela regularidade com ressalva. Na hipótese aventada, a ressalva pode ensejar, em juízo de conveniência e oportunidade do TCU, a efetivação de cientificações, recomendações e determinações previstas na Lei 8.443/1992 e no RITCU. 
	141. Portanto, seja por imposição constitucional e legal, seja em respeito ao interesse público (primário e secundário) , mesmo diante da ocorrência de prescrição - situação que deve motivar a desconsideração dos atos alcançados pela prescrição no julgamento meritório em face de cada responsável individualmente considerados -, as contas ordinárias devem ser sempre julgadas em definitivo, assim como devem ser expedidas as medidas corretivas e preventivas necessárias ao aperfeiçoamento da gestão daquele órgão ou entidade. 
	142. Diferente tratamento deve ser dispensado, todavia, às contas daqueles que, ainda que não sejam gestores de órgãos ou entidades federais, causaram prejuízo aos cofres públicos (art. 71, inciso II, in fine, da Constituição) . No âmbito de uma tomada de contas especial, o reconhecimento da consumação da prescrição das pretensões de ressarcimento e sancionatória deve conduzir, de regra, ao arquivamento sem julgamento de mérito das contas, desde que a totalidade das parcelas que compõem o débito correspondam a atos e fatos alcançados pela prescrição. 
	143. A tomada de contas especial, conforme interpretação sistemática dos arts. 8º, caput; 16, inciso III; e 19, caput e parágrafo único, da Lei 8.443/1992, tem como objetivo principal a reparação de dano causado ao erário (princípio do restitutio in integrum) e, secundariamente, a cominação de sanção aos responsáveis pelas irregularidades, finalidades essas que se traduzem nas pretensões de ressarcimento e punitiva. Desse modo, a identificação dos responsáveis, a apuração dos fatos e a quantificação do prejuízo, finalidades almejadas pelo art. 8º da LOTCU, visam ao ressarcimento do valor devido e à consequente aplicação de uma das sanções previstas na lei (multa, declaração de inidoneidade ou inabilitação para o exercício de cargo em comissão ou função de confiança) . Vejamos: (...) .
	144. Importante destacar que, conforme orienta o art. 19, caput e parágrafo único, da LOTCU, ao julgar irregulares as contas (ordinárias ou especiais) , o Tribunal poderá condenar o responsável em débito e aplicar a multa do art. 57 da LOTCU. Inexistindo débito, o julgamento pela irregularidade poderá ser acompanhado da aplicação da multa prevista no art. 58, inciso I, caso comprovada uma das ocorrências previstas nas alíneas 'a', 'b' e 'c' do inciso III do art. 16 da Lei 8.443/1992.
	145. A exegese do art. 19, parágrafo único, da Lei Orgânica do TCU, conduz ao entendimento de que, uma vez prescritas todas as pretensões decorrentes das condutas examinadas em um processo de tomada de contas especial não haveria débito, tampouco motivação para a aplicação de multa ou qualquer outra sanção. Mais que isso, não seria possível conferir a eficácia de título executivo ao acórdão condenatório, posto lhe faltar o requisito essencial de exigibilidade, consoante a novel jurisprudência do STF.
	146. Agregue-se, ademais, que, conforme larga posição doutrinária e jurisprudencial a respeito, a prescrição tem como objetivo não apenas punir aquele que teve seu direito lesado e foi negligente no que concerne ao pedido de tutela judicial, mas também proporcionar estabilidade e paz social, segurança jurídica e garantia do amplo direito de defesa.
	147. Dito isso, não se afigura razoável que, por exemplo, um gestor público ou uma empresa contratada pela Administração Pública, mesmo ciente da prescrição das pretensões sancionatória e de ressarcimento no âmbito do TCU, tenha que guardar comprovantes e outros documentos por tempo excessivamente longo e incerto, sob pena de, a qualquer momento, ser instado a apresentá-los em processo de tomada de contas especial que, ao final, poderá conduzir, mesmo sem condenação em débito ou aplicação de multa, ao julgamento pela irregularidade de suas contas.
	148. O Eminente Ministro Marco Aurélio, em decisão monocrática proferida no Mandado de Segurança 35.971/DF, assim tratou do assunto:
	'[...] Não se deve admitir - considerada a Carta que se disse cidadã, a trazer ares democráticos ao Direito Administrativo - a irrestrita atuação do Tribunal de Contas da União, no que voltada a recompor dano ao erário. Fazê-lo implicaria assentar poder insuplantável do Estado, a obrigar o cidadão a guardar documentos indefinidamente para a própria defesa.'
	149. Ademais, no caso da tomada de contas especial, uma vez que todos os atos estejam alcançados pela prescrição, diversamente do que ocorre com as tomadas e prestações de contas anuais, não se impõe o julgamento de mérito. Isso porque, não existe nas contas especiais o mesmo interesse público na avaliação e aperfeiçoamento da gestão pública. A TCE origina-se de irregularidade da qual decorre débito ou de irregularidades puníveis com outras sanções. Se todos esses aspectos forem alcançados pela prescrição, não subsistirá objeto a ser perseguido e, consequentemente, condições para o desenvolvimento válido e regular do processo, culminando com o julgamento de mérito das contas.
	150. Por isso é que, em meu sentir, a Corte de Contas não deve apreciar o mérito de tomada de contas especial cujos fatos jurídicos, em sua totalidade, tenham sido alcançados pela prescrição das pretensões punitiva e de ressarcimento. 
	151. Neste ponto, oportuno destacar que o julgamento pela irregularidade das contas, ainda que desacompanhado de condenação em débito ou de aplicação de penalidades, pode originar consequências desfavoráveis ao patrimônio jurídico do responsável. Como, por exemplo, a inclusão de seu nome na lista de responsáveis com contas julgadas irregulares, por decisão irrecorrível da Corte de Contas, que, conforme o art. 1º., inciso I, alínea 'g', da Lei Complementar 64, de 18/5/1990, pode levar à declaração de inelegibilidade desse responsável por parte do Tribunal Superior Eleitoral. Isso porque, nos termos do art. 91 da Lei 8.443/1992, é dever do Tribunal de Contas da União enviar ao Ministério Público Eleitoral, em tempo hábil, a lista dos responsáveis que tiveram as contas julgadas irregulares nos cincos anos que antecedem a realização de cada eleição.
	152. Por essas razões, no que se refere às tomadas de contas especiais, diante da consumação da prescrição da pretensão punitiva para todas as irregularidades e, ainda, da prescrição da pretensão de ressarcimento que atinja todas as parcelas do débito, entendo que o processo estaria a carecer de elementos de desenvolvimento válido e regular, motivo pelo qual, nos termos do art. 212 do Regimento Interno do TCU, deve ser arquivado sem julgamento de mérito. A jurisprudência da Corte de Contas é abundante no que diz respeito ao arquivamento dos autos de processo de tomada de contas especial em virtude da ausência de débito e da inexistência de irregularidades ensejadoras de penalidades (v.g. Acórdão 10255/2019-TCU-Segunda Câmara, 1.883/2017-TCU-1ª Câmara, 6.670/2016-TCU-1ª Câmara e 7.757/2014-TCU-2ª Câmara) .
	153. Ainda que se confirme que, no âmbito do TCU, a pretensão de ressarcimento se encontra prescrita, seja para parte ou para a totalidade do débito de responsabilidade de determinado agente público, necessário se faz destacar a possibilidade de que a dívida possa vir a ser cobrada por meio de ação judicial, baseada na existência de ato de improbidade administrativa praticado com dolo. Assim, compreendo que, em um processo de controle externo - de contas ordinárias, de tomada de contas especial ou de fiscalização -, após a constatação da consumação da prescrição da pretensão de ressarcimento aos cofres públicos, deve ser realizado um exame não exauriente com o fito de, tão-somente, avaliar se o ato pode ser, em tese, enquadrado nos tipos previstos na Lei de Improbidade Administrativa. 
	154. Diante de indícios do cometimento de ato tipificado na Lei 8.429/1992, cabe ao Tribunal de Contas da União o envio dos elementos essenciais ao Ministério Público Federal, para fins de ajuizamento de ação civil pública com fins de ressarcimento - a qual será imprescritível, se fundada em ato de improbidade administrativa doloso -, bem assim de outras medidas judiciais cabíveis perante o órgão competente do Poder Judiciário.
	155. Neste parecer, optei por explorar numerosas possibilidades de solução da controvérsia jurídica, visto que a norma em questão, qual seja o art. 37, § 5º, de nossa Carta Magna, admite leituras as mais diversas, colocando em rota de colisão princípios da maior envergadura. Dworkin, com objetividade, ilumina e desvela a gênesis da questão jurídica examinada nesta oportunidade:
	'Em um sistema jurídico moderno surgem, tipicamente, casos controversos, não porque não há nada no livro de regras que tenha relação com a disputa, mas porque as regras que ali estão falam com voz incerta.' 
	156. Por todas as razões expostas, entendo, em síntese, que a exceção contida no art. 37, § 5º, da Constituição Federal, não alcança os processos de controle externo, sendo forçoso concluir pela incidência da prescrição da pretensão de ressarcimento aos cofres públicos, prescrição essa que, diante de incompatibilidades entre o procedimento utilizado no Tribunal de Contas da União e as normas de direito administrativo que tratam do assunto, deve ser regulada pela regra geral delineada no art. 205 e pelos demais dispositivos do Código Civil. 
	157. A utilização do regramento estabelecido no Código Civil - justamente por permitir que os processos de controle externo e, em especial, os processos de contas, atinjam a finalidade a que se destinam -, alinha-se aos princípios da proteção do erário e do interesse público e, ao mesmo tempo, à observância dos princípios da segurança jurídica e da ampla defesa. 
	III - Conclusão quanto à prescritibilidade da pretensão ressarcitória
	158. Considerando que as regras aplicáveis à prescrição da pretensão punitiva, nos termos do Acórdão 1441/2016-TCU-Plenário, são as mesmas que ora propomos para a análise da prescrição da pretensão de ressarcimento ao erário; considerando que, in casu, as irregularidades que ensejaram a aplicação de sanção são as mesmas que deram causa à condenação em débito, assim como são as mesmas as causas interruptivas e demais variáveis; entendo cabível a análise em conjunto da ocorrência da prescrição para ambas pretensões.
	159. As datas das irregularidades examinadas nestas contas correspondem às datas dos pagamentos indevidos às pessoas jurídicas Fundação Pro-Cefet Rio e Onep (peça 2, p. 65-71) .
	160. Portanto, adotando-se como parâmetro o exame perpetrado neste parecer acerca da matéria, verifica-se a incidência da prescrição da pretensão de ressarcimento ao erário para a maior parte das irregularidades, pois, tomando-se como referência as datas de ocorrência das irregularidades que ensejaram o débito (29/4/2005 a 18/12/2007, peças 2, p. 65-71 e 99, p. 1-2) , o prazo prescricional de dez anos estabelecido no art. 205 do Código Civil completou-se antes que fosse interrompido pelo ato de autorização da citação do responsável, ocorrido em 29/8/2017 (peça 11) .  
	161. Desse modo, de acordo com as relações contidas na peça 2, p. 65-71, foram alcançadas pela prescrição das pretensões de ressarcimento e punitiva todos os pagamentos (irregularidades) à Pro-Cefet Rio, assim como os pagamentos efetuados em favor da Organização Nacional de Estudos e Projetos - Onep entre 29/4/2005 e 29/8/2007. Em consequência, não foram alcançadas pela prescrição das pretensões punitiva e de ressarcimento as irregularidades ocorridas entre 30/9 e 18/12/2007 (peças 2, p. 70 e 71, e 99, p. 1 e 2) , cuja responsabilidade recai sobre a Onep e o espólio do Paulo Fernando Dias.
	162. Por fim, caso a Corte de Contas, numa análise perfunctória e não exauriente, entenda que as irregularidades guardam correspondência com quaisquer condutas tipificadas na Lei 8.429/1992, deve promover o encaminhamento do acórdão que vier a ser proferido ao Ministério Público Federal, para que adote as medidas que entender cabíveis. 
	IV - Análise dos elementos de defesa
	163. As alegações de defesa apresentados pela Sra. Ivalda Sardinha Gonçalves (peças 74-75) merecem prosperar, uma vez que, conforme salientou a instrução técnica, inexistem, nos autos, indícios de que tenha participado da celebração do contrato com a Onep. Como bem salientou a unidade técnica, os documentos contidos nos autos, na verdade, evidenciam que os atos relacionados à referida contratação foram praticados, de forma direta, pelo prefeito e pelo secretário de Administração do município (peça 74, p. 11-24) .
	164. As alegações de defesa apresentadas pelo Sr. Chaquip Daher Júnior (peça 76) , por sua vez, devem ser rejeitadas, sobretudo porque:
	a) tendo em vista o endereço da Fundação Pro-Cefet e o disposto no art. 3º, caput e inciso XX, da Lei Complementar 116/2003, as notas fiscais deveriam ter sido autorizadas pela Prefeitura Municipal do Rio de Janeiro e não pela Prefeitura Municipal de Santo Antônio de Pádua/RJ;
	b) não foram apresentados documentos que comprovem a prestação dos serviços de saúde pela fundação contratada. Os relatórios de atividades desenvolvidas, juntados pelo responsável (peça 76, p. 94-245) , apresentam informações genéricas e não detalham os serviços prestados, a identificação dos prestadores, as datas de execução e os respectivos custos unitários e globais;
	c) não são aptos a demonstrar a regularidade das aplicações questionadas os relatórios contendo dados sanitários extraídos de sistema do Ministério da Saúde e outros documentos apresentados pelo responsável (peça 76, p. 88-92 e 249-353) ; 
	d) não foram apresentados, por parte da prefeitura, relatórios de fiscalização da execução do objeto contratado, conforme previa o termo contratual e os arts. 67 e 73, inciso I, 'a', da Lei 8.666/1993;
	e) em vista do princípio da independência das instâncias, a existência de possível ação de improbidade versando sobre os mesmos fatos não vincula, necessariamente, o julgamento das presentes contas.
	165. Pelas razões expendidas na instrução (peça 100) , os demais argumentos aduzidos pelo responsável não merecem acolhida. Assim sendo, suas alegações de defesa são insuficientes para descaracterizar as irregularidades que ensejaram sua citação ou afastar sua responsabilidade. 
	V - Proposta de encaminhamento do Parquet Especial de Contas
	166. Diante do exposto, este membro do Ministério Público de Contas junto ao TCU manifesta concordância com a proposta da Secex-TCE, consignada na peça 100, p. 18-21, ressalvando o seguinte: 
	a) em relação às irregularidades (pagamentos) ocorridas entre 29/4/2005 e 29/8/2007, seja arquivado o presente processo, sem julgamento do mérito, nos termos do art. 212 do Regimento Interno do TCU; e
	b) por conseguinte, quanto ao subitem 'd' do item 101 da instrução técnica (peça 100, p. 18) , sejam excluídos do débito os valores correspondentes ao período de 29/4/2005 e 29/8/2007, assim como os nomes dos responsáveis por irregularidades ocorridas exclusivamente nesse período."
É o Relatório.

não há.

Procurador Sérgio Ricardo Costa Caribé.

TOMADA DE CONTAS ESPECIAL. FUNDO NACIONAL DE SAÚDE. NÃO COMPROVAÇÃO DA BOA E REGULAR APLICAÇÃO DOS RECURSOS FEDERAIS. CITAÇÃO. REVELIA DE TRÊS RESPONSÁVEIS. ACOLHIMENTO DA DEFESA DA ENTÃO SECRETÁRIA MUNICIPAL DE SAÚDE. EXCLUSÃO DA SUA RESPONSABILIDADE. REJEIÇÃO DAS ALEGAÇÕES DE DEFESA DO ORIGINAL SECRETÁRIO MUNICIPAL DE SAÚDE. CONTAS IRREGULARES. DÉBITO. PRESCRIÇÃO DA PRETENSÃO PUNITIVA DO TCU. COMUNICAÇÃO.

TOMADA DE CONTAS ESPECIAL (TCE)

Secretaria de Controle Externo de Tomada de Contas Especial (Secex-TCE).

Trata-se de tomada de contas especial instaurada pelo Fundo Nacional de Saúde (FNS) em desfavor, originalmente, de Paulo Fernando Dias (falecido) , como então prefeito de Aperibé - RJ (gestão: 2005-2008) , além de Chaquip Daher Júnior e Ivalda Sardinha Gonçalves como então secretários municipais de Saúde, diante da não comprovação da boa e regular aplicação dos recursos federais transferidos no âmbito do Sistema Único de Saúde (SUS) durante os exercícios de 2005 a 2007.
2.	Como visto, a partir do Relatório de Tomada de Contas Especial n.º 72/2016 (Peça 1, p. 11-16) , o tomador de contas assinalou a responsabilidade em desfavor de Paulo Fernando Dias (flecido) , tendo Chaquip Daher Júnior e Ivalda Sardinha Gonçalves como solidários, pelo dano ao erário sob o valor original de R$ 598.548,06 em face da constatação de irregularidades na execução dos aludidos recursos federais no Sistema Único de Saúde (SUS) durante os exercícios de 2005 a 2007.
3.	De todo modo, no âmbito do TCU, a Secex-TCE promoveu a citação de Débora de Fátima Dias, como representante do espólio de Paulo Fernando Dias (falecido) em solidariedade com Chaquip Daher Júnior e Ivalda Sardinha Gonçalves, além das entidades beneficiadas pelos repasses e pagamentos dos aludidos recursos federais (Fundação de Apoio ao Centro Federal de Educação Tecnológica Celso Suckow da Fonseca - Fundação Pro-Cefet-RJ e Organização Nacional de Estudos e Projetos - ONEP) .  
4.	Após a regular notificação, Ivalda Sardinha Gonçalves e Chaquip Daher Júnior apresentaram suas alegações de defesa (Peças 74 e 76, respectivamente) , mas, a despeito da regular citação, a representante do espólio de Paulo Fernando Dias (falecido) e as aludidas entidades não apresentaram as respectivas defesas, nem efetuaram, tampouco, o recolhimento do débito, passando à condição de revéis perante o TCU, nos termos do art. 12, § 3º, da Lei n.º 8.443, de 1992. 
5.	Em sua defesa, Chaquip Daher Júnior apresentou, em síntese, as seguintes alegações: (a) as metas pactuadas teriam sido cumpridas pela entidade contratada (Fundação Pro-Cefet) em conformidade com os relatórios de prestação dos serviços (Peça 76, p. 94-245) ; (b) as autorizações de pagamento seriam destinadas à remuneração dos médicos contratados pela Fundação Pro-Cefet, como demonstrado nos documentos comprobatórios celebrados pelos profissionais a serviço da municipalidade; (c) as imputações de invalidade das notas fiscais seriam improcedentes, já que esses documentos fiscais estariam em consonância com as normas fazendárias estaduais e municipais, além de a impressão dos talonários ter sido devidamente autorizada; (d) o STF teria prolatado, com repercussão geral, a tese de imprescritibilidade em função, exclusivamente, das ações de ressarcimento ao erário pela prática de ato doloso tipificado na Lei de Improbidade Administrativa; e (e) não teria praticado o suscitado ato doloso, pois a sua conduta estaria restrita a efetivar o pagamento dos prestadores de serviços nas unidades das redes de saúde, como comprovariam os documentos apresentados.
6.	Por sua vez, Ivalda Sardinha Gonçalves teria oferecido, em resumo, as seguintes alegações: (a) não teria praticado qualquer ato para a contratação da entidade privada; (b) a contratação da entidade teria sido conduzida pela secretaria municipal de Administração e a execução financeira do contrato estaria sob a responsabilidade do titular dessa secretaria em conjunto com o aludido prefeito; (c) não teria sido incluída no polo passivo da ação originária movida pelo Ministério Público perante a Justiça Estadual; e (d) o STF teria prolatado, com repercussão geral, a tese de imprescritibilidade em função, exclusivamente, das ações de ressarcimento ao erário pela prática de ato doloso tipificado na Lei de Improbidade Administrativa.  
7.	De toda sorte, após a análise final do feito, a Secex-TCE pugnou pela exclusão da responsabilidade de Ivalda Sardinha Gonçalves e pela irregularidade das contas dos demais responsáveis para condená-los solidariamente ao pagamento do correspondente débito, deixando, contudo, de lhes aplicar a multa legal ante a prescrição da pretensão punitiva do TCU.
8.	Já, no seu parecer à Peça 103, o Parquet especial teria suscitado que as regras aplicáveis à prescrição da pretensão punitiva, nos termos do Acórdão 1441/2016-TCU-Plenário, também serviriam para a prescrição da pretensão de ressarcimento ao erário e, assim, sugeriu o arquivamento do presente processo, sem o julgamento do mérito, nos termos do art. 212 do RITCU, para as irregularidades perpetradas entre 29/4/2005 e 29/8/2007, sem prejuízo de excluir os valores correspondentes do correspondente débito. 
9.	O TCU pode incorporar o parecer da unidade técnica a estas razões de decidir.
10.	Restaria adequada a proposta da unidade técnica para a exclusão de Ivalda Sardinha Gonçalves na presente relação processual, diante da ausência de evidências de que a responsável tenha participado da celebração do ajuste com a Onep, tendo os atos sido praticados diretamente pelo então prefeito e pelo secretário de administração, além de a responsável não ter gerido efetivamente os recursos em prol dos pagamentos à aludida entidade privada. 
11.	Por outro ângulo, ao propor, contudo, a rejeição da defesa oferecida por Chaquip Daher Júnior, a unidade anotou as seguintes manifestações: (a) a auditoria do Denasus teria corretamente indicado que as notas fiscais utilizadas no pagamento à Fundação Pro-Cefet não seriam aptas para comprovar os supostos dispêndios ante a irregularidade na autorização de emissão, pois os documentos fiscais teriam sido autorizados pela Prefeitura Municipal de Santo Antônio de Pádua - RJ, quando deveriam ter sido autorizados pela Prefeitura Municipal do Rio de Janeiro - RJ, em função do endereço atribuído à fundação pelo documento fiscal; (b) outros documentos tendentes a demonstrar a vinculação entre os recursos financeiros e a prestação de serviços ou o fornecimento de bens não teriam sido apresentados pelo responsável, não subsistindo, então, a necessária comprovação sobre a prestação dos serviços de saúde em contraprestação aos pagamentos efetuados à fundação,  até porque os doze relatórios sobre as supostas atividades desenvolvidas apresentariam informações genéricas e não detalhariam os supostos serviços prestados, nem a identificação dos prestadores, as datas de execução e os respectivos custos unitários e globais. 
12.	Bem se sabe que, em sintonia, entre outros, com os Acórdãos 1.194/2009 e 3.991/2015, da 1ª Câmara, os Acórdãos 27/2004, 6.235/2013 e 3.223/2017, da 2ª Câmara, e os Acórdãos 11/1997 e 997/2015, do Plenário, a jurisprudência do TCU estaria firmada no sentido da pessoal responsabilidade do gestor pela comprovação da boa e regular aplicação dos recursos federais, submetendo todo aquele que administra os recursos públicos ao dever de demonstrar o correto emprego dos valores federais, nos termos do art. 70, parágrafo único, da Constituição de 1988 e do art. 93 do Decreto-Lei nº 200, de 1967, sem prejuízo de, por analogia à Súmula n.º 286 do TCU e ao art. 16, III, § 2º, "b", da Lei nº 8.443, de 1992, a pessoa jurídica de direito privado também responder como destinatária dos recursos públicos, em solidariedade com o seu administrador, pelo dano causado ao erário em face da ausência de efetiva comprovação da boa aplicação desses recursos públicos.
13.	Por esse ângulo, diante da ausência de elementos capazes de demonstrar a boa e regular aplicação dos recursos federais ante a ausência de evidenciação do nexo causal entre os recursos federais aportados e os supostos dispêndios incorridos no âmbito do SUS, restaria confirmada a presunção legal de dano ao erário e, desse modo, estaria adequada a proposta da unidade técnica para condenar os aludidos responsáveis em débito, deixando, todavia, de lhes aplicar a subsequente multa legal diante da prescrição da pretensão punitiva do TCU.
14.	Eis que subsistiria a suscitada prescrição da pretensão punitiva do TCU, pois teria transcorrido o período superior a dez anos entre a ordem para a citação solidária no âmbito do TCU, em 1º/10/2019 (Peça 61) , e o efetivo desenvolvimento das irregularidades durante o período de 2005 a 2007, nos termos do Acórdão 1441/2016-TCU-Plenário.
15.	Por meio do aludido Acórdão 1.441/2016 proferido na Sessão Extraordinária de 8/6/2016, o Plenário do TCU firmou o seu entendimento no sentido de que a prescrição da pretensão punitiva deve seguir a regra geral do prazo decenal, contado a partir do fato, em linha com o art. 205 do Código Civil brasileiro, interrompendo a contagem do aludido prazo com a ordem de citação, nos termos do art. 240, caput, da Lei n.º 13.105 (Código Processual Civil) , de 2015.
16.	Sem prejuízo, entretanto, do respeito a esse entendimento do Tribunal, deve ser reiterada a minha ressalva já registrada em vários outros julgados do TCU no sentido de que, na ausência de lei específica, o TCU não deveria aplicar qualquer prazo prescricional sobre a referida pretensão punitiva ou, então, na pior das hipóteses, o Tribunal deveria aplicar a regra prescricional fixada pela Lei n.º 9.873, de 1999, não só porque ela trata diretamente de prescrição no âmbito do direito administrativo sancionador, mas também porque, entre outras medidas, a aludida lei manda aplicar o prazo prescricional penal, quando a infração administrativa também configure crime, além de determinar expressamente que, diante de ilícito continuado ou permanente, a contagem do prazo deve iniciar a partir da cessação do aludido ilícito.
17.	A despeito, pois, de registrar essa minha posição pessoal, o TCU deve deixar de promover a aplicação da multa legal em desfavor dos aludidos responsáveis a partir do entendimento fixado pelo aludido Acórdão 1441/2016-TCU-Plenário.
18.	Não subsistiria, contudo, a eventual necessidade de promover o retorno do presente processo para buscar a citação de outros eventuais responsáveis, estando esse entendimento, aliás, em plena sintonia com a jurisprudência fixada pelo TCU a partir, por exemplo, dos Acórdãos 4.002/2020 e 5.297/2013, da 2ª Câmara, e dos Acórdãos 1.170/2017 e 1.223/2015, do Plenário, já que a ausência dessa nova citação não resultaria em prejuízo à defesa do atual responsável, não só porque o presente processo já estaria em plenas condições de efetivo julgamento pelo TCU, mas também porque a solidariedade passiva seria legalmente erigida em favor do ente estatal credor, e não das eventuais pessoas privadas devedoras, podendo, se for o caso, o atual condenado ajuizar a superveniente ação regressiva em desfavor de outros eventuais responsáveis supostamente coobrigados.
19.	De todo modo, como a malsinada irregularidade configuraria a eventual conduta dolosa no sentido de efetivamente assumir o risco de facilitar, permitir ou concorrer para que pessoa física ou jurídica privada incorpore ou utilize rendas, verbas ou valores integrantes do acervo patrimonial da administração pública, sem a observância das formalidades legais ou regulamentares aplicáveis, resultando no eventual ilícito doloso de improbidade administrativa causador do aludido prejuízo ao erário, nos termos, por exemplo, do art. 10, I e II, da Lei n.º 8.429, de 1992, a eventual prescrição da ação de ressarcimento ao erário não subsistiria, estando esse entendimento em plena consonância com a jurisprudência fixada pelo STF no bojo do RE 852.475-SP, com o trânsito em julgado a partir de 6/12/2019, diante da Tese de Repercussão Geral n.º 897 no sentido de que "São imprescritíveis as ações de ressarcimento ao erário fundadas na prática de ato doloso tipificado na Lei de Improbidade Administrativa".
20.	O TCU deve julgar irregulares, portanto, as contas de Paulo Fernando Dias (falecido) e de Chaquip Daher Júnior, além das aludidas entidades (Fundação Pro-Cefet-RJ e ONEP) , para condená-los solidariamente ao pagamento do correspondente débito, deixando, todavia, de lhes aplicar a subsequente multa legal em face da prescrição da pretensão punitiva do Tribunal, sem prejuízo de promover a exclusão da responsabilidade de Ivalda Sardinha Gonçalves na presente relação processual.
Ante o exposto, pugno pela prolação do Acórdão ora submetido a este Colegiado.
TCU, Sala das Sessões, em 11 de maio de 2021.
Ministro-Substituto ANDRÉ LUÍS DE CARVALHO 
Relator